ACORDAO-COMPLETO-2392899

ACÓRDÃO 1278/2020 ATA 4/2020 - PRIMEIRA CÂMARA

VISTOS, relatados e discutidos estes autos de representação formulada pela Controladoria Regional da União no Estado de Mato Grosso (CGU-R/MT) versando sobre possíveis irregularidades na condução dos pregões eletrônicos 05/2014 e 06/2015, realizados pelo Instituto Federal de Educação, Ciência e Tecnologia de Mato Grosso (IFMT) ;
ACORDAM os Ministros do Tribunal de Contas da União, reunidos em Sessão da Primeira Câmara, ante as razões expostas pelo Relator, em:
9.1. conhecer da representação, nos termos dos arts. 235 e 237, inciso II e parágrafo único, do RI/TCU, e no art. 103, § 1º, da Resolução-TCU 259/2014, para, no mérito, considerá-la parcialmente procedente;
9.2. dar ciência ao Instituto Federal de Educação, Ciência e Tecnologia de Mato Grosso e à Fundação Universidade Federal de Mato Grosso, sobre as seguintes irregularidades identificadas no Pregão Eletrônico 06/2015:
9.2.1. participação de Emanuel Vitor de Souza Pinheiro e de Ali Veggi Atala Junior na fase interna da licitação e na condução do Pregão Eletrônico 06/2015, o que evidencia falha na segregação de funções do Instituto, além de afrontar o princípio da moralidade, insculpido no caput do art. 37 da Constituição Federal c/c art. 3º, caput, da Lei 8.666/1993;
9.2.2. adjudicação por grupo quando deveria ter ocorrido por item, sem a demonstração e fundamentação da vantagem dessa opção, contrariando os arts. 3º, § 1º, inciso I; 15, inciso IV; e 23, § 1º, todos da Lei 8.666/1993, e precedentes do TCU (Acórdão 2695/2013-TCU-Plenário, relator Ministro Marcos Bemquerer Costa; e Súmula TCU 247) ;
9.2.3. estimativa prévia de preços fundamentada em cotações realizadas somente junto a fornecedores e com elevada variação entre o menor e o maior valor apresentados pelas empresas consultadas na pesquisa realizada, em desacordo com o art. 15, inciso V, da Lei 8.666/1993.3; art. 2º, § 6º, da Instrução Normativa SLTI/MPOG 5/2014, alterada pela IN SLTI/MPOG 7/2014; e precedentes do TCU (Acórdão 2637/2015-TCU-Plenário, Relator Ministro Bruno Dantas; 694/2014-TCU-Plenário, Relator Ministro Valmir Campelo) ;
9.2.4. atuação do pregoeiro com formalismo exagerado, ao desclassificar a empresa Daten Tecnologia Ltda., que apresentou melhor proposta para três grupos da licitação, em razão de atraso no envio da documentação adicional de menos de quatro minutos, não concedendo a prorrogação de prazo requerida pelo licitante; atos que contrariaram o item 8.5.1.1 do Edital do Pregão Eletrônico 06/2015; o art. 43, § 3º, da Lei 8.666/1993; e os arts. 24 e 29-A, caput e § 2º, da IN-SLTI/MPOG 2/2008; e
9.2.3. ausência de negociação com o licitante vencedor, visando a obtenção de melhor proposta de preços, providência a ser tomada mesmo que o valor da proposta seja inferior ao valor orçado pelo órgão licitante, considerando o princípio da indisponibilidade do interesse público e o disposto no art. 24, § 8º, do Decreto 5.450/2005, com a interpretação dada pelo TCU mediante os Acórdãos 3.037/2009 e 694/2014, ambos do Plenário.
9.3. dar ciência deste Acórdão à Controladoria Regional da União no Estado de Mato Grosso (CGU-R/MT) , representante; ao Instituto Federal de Educação, Ciência e Tecnologia de Mato Grosso e à Fundação Universidade Federal de Mato Grosso.

REPRESENTAÇÃO. Pregão Eletrônico nº 06/2015  e Ata de Registro de Preço (ARP) nº 08/2016. Objeto: aquisição de estações de trabalho (Desktop Básico, Desktop Avançado e All-in-one), computadores portáteis(Notebook), para a Reitoria e os campi do IFMT.

Primeira Câmara

Instituto Federal de Educação, Ciência e Tecnologia de Mato Grosso.

3. Interessados/Responsáveis:
3.1. Interessado: Controladoria-Geral da União (vinculador) (26.664.015/0001-48)
3.2. Responsáveis: Ali Veggi Atala Junior (XXX.746.071-XX); Carlos Cezar Assis (XXX.284.451-XX); Emanuel Vitor de Souza Pinheiro (XXX.691.671-XX); Fabricio Geraldo dos Santos Rodrigues (XXX.121.241-XX); Glaucilene Silva Goncalves (XXX.139.921-XX); Jair de Oliveira Lacerda (XXX.224.700-XX); José Guerreiro Filho (XXX.821.741-XX); Marcel Lopes Silva Rivero (XXX.366.781-XX).

13.1. Ministros presentes: Bruno Dantas (na Presidência) e Walton Alencar Rodrigues (Relator).
13.2. Ministros-Substitutos convocados: Marcos Bemquerer Costa e André Luís de Carvalho.

WALTON ALENCAR RODRIGUES

Adoto, como relatório, a instrução, peça 67, elaborada pela Secretaria de Controle Externo da Educação, que obteve a anuência dos dirigentes daquela unidade técnica.
Transcrevo a peça, a seguir, in verbis:
“INTRODUÇÃO
Cuidam os autos de representação da Controladoria Regional da União no Estado de Mato Grosso (CGU/MT) versando sobre possível irregularidades na condução dos Pregões Eletrônicos 05/2014 e 06/2015, realizado pelo Instituto Federal de Educação, Ciência e Tecnologia de Mato Grosso (IFMT) .
O Pregão Eletrônico 05/2014, Processo 23188.002698.2014-66, que culminou na Ata de Registro de Preço (ARP) 02/2015, com vigência de doze meses, refere-se ao registro para aquisição de impressoras e scanner para atender a Reitoria e os campi do IFMT. O valor estimado para o pregão foi de R$ 2.668.278,88. O preço final adjudicado foi de R$ 1.301.624,22. Os itens 2 e 32 desse pregão foram cancelados. 
O Pregão Eletrônico 06/2015, Processo 23188.017533.2015-70, que resultou na Ata de Registro de Preços 08/2015 (peça 8, p. 1-6) , com vigência de doze meses, refere-se ao registro para aquisição de estações de trabalho (desktop básico, desktop avançado e all-in-one) e computadores portáteis (notebook) , com suas respectivas garantias e itens adicionais para a Reitoria e os campi do IFMT. 
O valor estimado para o PE SRP 06/2015 foi de R$ 27.177.796,78. O preço final adjudicado foi de R$ 25.875.872,25. 
O Pregão Eletrônico 06/2015 possui quatro grupos com 32 itens (peça 7, p. 23/25) , adjudicados integralmente para a empresa Studio Comércio Atacadista de Produtos de Informática Ltda., CNPJ 08.710.871/0001-00 (peça 8, p. 7/11) . O quadro abaixo detalha os itens licitados no certame em comento.
	Quadro 1: Itens Licitados no Pregão Eletrônico 06/2015

	Grupo
	Item
	Especificação
	Quantidade Mínima
	Quantidade Total

	1
	Estações de Trabalho (Desktop Básico) 

		1
	Computador Tipo 1 (Desktop Básico) 
	1
	1401

		2
	Garantia adicional de mais 2 anos para o Item 1
	1
	1401

		3
	Monitor adicional
	1
	1401

		4
	Garantia adicional de mais 2 anos para o Item 3
	1
	1401

		5
	Webcam HD adicional
	1
	1401

		6
	Placa de Vídeo Offboard adicional
	1
	1401

		7
	Placa de Rede Gigabit Ethernet adicional
	1
	1401

		8
	Placa de Rede Wireless adicional
	1
	1401

		9
	Memória RAM de 4Gb adicional
	1
	1401

	2
	Estações de Trabalho (Desktop Avançado) 

		10
	Computador Tipo 2 (Desktop Avançado) 
	1
	1498

		11
	Garantia adicional de mais 2 anos para o Item 10
	1
	1498

		12
	Monitor adicional
	1
	1498

		13
	Garantia adicional de mais 2 anos para o Item 12
	1
	1498

		14
	Placa de Vídeo Offboard adicional
	1
	1498

		15
	Webcam HD adicional
	1
	1498

		16
	Placa de Rede Gigabit Ethernet adicional
	1
	1498

		17
	Placa de Rede Wireless adicional
	1
	1498

		18
	Memória RAM de 8Gb adicional
	1
	1498

	3
	Estações de Trabalho (All-in-one) 

		19
	Computador Tipo 3 (All in One) 
	1
	293

		20
	Garantia adicional de mais 2 anos para o Item 19
	1
	293

		21
	Memória RAM de 4 Gb adicional
	1
	293

		22
	Cabo de aço de segurança
	1
	293

		23
	Cabo de Rede Gigabit Ethernet
	1
	293

	4
	Computadores Portáteis (Notebook) 

		24
	Notebook Tipo 1 (Básico) 
	1
	524

		25
	Garantia adicional de mais 2 anos para o Item 24
	1
	524

		26
	Mouse externo
	1
	524

		27
	Teclado externo
	1
	524

		28
	Bolsa de transporte do Notebook
	1
	524

		29
	Unidade externa de DVD
	1
	524

		30
	Cabo de aço de segurança
	1
	524

		31
	Mousepad de Silicone
	1
	524

		32
	Cabo de Rede Gigabit Ethernet
	1
	524

	Fonte: Termo de Referência anexo ao Edital do Pregão Eletrônico 06/2015, peça 7, p. 23/25, com adaptações realizadas pela Secex/MT - TCU

Conforme item 2 do Edital da licitação do PE 06/2015, o órgão gerenciador foi o IFMT – Reitoria, sendo participantes os campus do IFMT e a Universidade Federal de Mato Grosso (UFMT) (peça 7, p. 1/2) .
HISTÓRICO 
A representante alega, em resumo, que existem indícios de ocorrência de sobrepreço, superfaturamento e fraude nas mencionadas licitações realizadas pelo IFMT (peças 2 e 3) .
3.	Além disso, a CGU/MT alega que (peça 2) :
a)	a empresa Studio Informática venceu todos os 32 itens, divididos em quatro grupos, do Pregão Eletrônico 06/2015 para registro de preços realizado pelo IFMT, em função de desclassificação da primeira colocada, por ter anexado os documentos da proposta menos de quatro minutos após o tempo concedido pelo pregoeiro, mesmo sendo permitido no Edital a prorrogação desse tempo;
b)	 somente no PE 06/2015, houve sobrepreço de aproximadamente R$ 8.538.688,81 em apenas seis dos 32 itens e superfaturamento de aproximadamente R$ 1.494.451,12 em apenas quatro desses itens, nas aquisições realizadas pelas Unidades Federais, tendo como referência esse pregão;
c)	houve superestimativa na demanda de equipamentos a serem licitados no PE 06/2015, possibilitando a adesão por parte de outros órgãos e entidades da administração pública (carona) a uma ata contendo sobrepreços, levando ao superfaturamento dos produtos adquiridos pelos caronas;
d)	a pesquisa de mercado que embasou os preços de referência para o PE 06/2015 contém diversas falhas;
e)	houve violação ao princípio da segregação de funções, haja vista que servidores que participaram da Equipe de Planejamento da contratação, também desempenharam funções de Membro de Equipe de Apoio e de Pregoeiro da licitação (PE 06/2015) ;
f)	não houve competitividade no certame (PE 06/2015) ;
g)	não houve negociação entre o pregoeiro (PE 06/2015) e a empresa Studio Informática, a fim de obter preço melhor, sendo essa a atitude prevista no art. 4º, inc. XVII da Lei 10.520/2002, no art. 24, §§ 8º e 9º, do Decreto 5.450/2005 e na jurisprudência do TCU; e
h)	em outra licitação do IFMT (Pregão Eletrônico 05/2014) , verificou-se indícios de montagem na pesquisa de mercado, sobrepreço de R$ 137.736,90 e superfaturamento de R$ 36.854,88 em cinco dos seis itens vencidos também pela empresa Studio Informática.
Esses fatos estão consignados na Nota Técnica da CGU (peças 2 e 3) e foram examinados na instrução de peça 47, tendo sido identificado ausência de informações nos autos para formar um juízo sobre as questões levantadas pela CGU no tocante às falhas na pesquisa de preços, ao sobrepreço e ao superfaturamento nos Pregões 06/2015 e 05/2014. Em razão disso, foi proposta a realização de diligência ao IFMT e UFMT, órgãos participantes do pregão, para sanear os autos. As medidas foram autorizadas e materializadas (peças 48 a 51) . O IFMT solicitou dilação de prazo (peça 57) , a qual foi autorizada pela Unidade Técnica (peça 58) .
Vale registrar que, na análise realizada da instrução da peça 47, entendeu-se que as questões relacionadas às alíneas “c”, “e” e “g” retros mereciam ser objeto de proposta de ciência ao IFMT (itens 26, 32, 33, 34, 67 e 108 da citada instrução) , quando da proposta de mérito. No entanto, entende-se que todas as irregularidades identificadas no PE 06/2015 devem ser tratadas em conjunto, a fim de se avaliar o impacto dessas ocorrências na condução do Pregão 06/2015. Essa análise será feita a seguir juntamente com o exame das diligências. 
Registre-se que este processo foi inicialmente instruído pela Secex-MT e movimentado para a SecexEducação, após a reestruturação do TCU objeto da Resolução TCU 305/2018.
EXAME TÉCNICO
Em resposta às diligências promovidas pela Secex-MT, os órgãos diligenciados apresentaram as informações e/ou esclarecimentos, conforme discriminado a seguir:
	Ofício
	Peça
	Data
	Órgão
	Peça resposta

	Ofício 1179/2018-TCU/SECEX-MT
	 50
	26/11/2018
	IFMT
	56 e 61

	Ofício 1180/2018-TCU/SECEX-MT
	 51
	26/11/2018
	UFMT
	 54

Importante registrar que, além dos documentos constantes das citadas peças, há documentos não digitalizados recebidos pela Secex-MT protocolado neste Tribunal com os seguintes registros de entradas: REs 599.455.410 e 599.456.823. 
Ainda em relação ao atendimento às diligências, cabe registrar que a UFMT, em sua resposta apresentada por meio do Ofício 312/2018/REITORIA-SECRETARIA-Secretaria da Reitoria da UFMT-UFMT, de 18/12/2018 (peça 54) , informou que:
Conforme contato telefônico, haveria retrabalho e falta de pessoal para fazer a digitalização e busca de dados nos 40 processos solicitados no item b) . Assim, informamos que os processos se encontram à disposição da equipe do TCU/SECEX-MT na Pró-Reitoria Administrativa (Localizada no Casarão/ UFMT) com a servidora Melise Brandão (3313-7212) e que a Auditoria Interna da UFMT (3313-7159) está à disposição para interlocução.
A seguir, serão examinados os argumentos e os documentos apresentados pelos órgãos, diligenciados. Na análise, examinam-se as irregularidades e, em tópico específico, serão relatados os elementos de responsabilização, quando a análise concluir em proposta nesse sentido.  
I) Superfaturamento ocorrido no Pregão Eletrônico 06/2015
Neste tópico, faz-se o resumo dos três pontos relacionados ao eventual superfaturamento apurado pela CGU no Pregão Eletrônico 06/2015. A Secex-MT fez ajustes nos cálculos elaborados pela CGU, haja vista algumas inconsistências identificadas nos cálculos da Controladoria, como será relatado a seguir (itens 109-166 da instrução da peça 47) .
Importa registrar que, nos cálculos referentes aos superfaturamentos, a Secex-MT considerou os quantitativos dos equipamentos que foram empenhados pelos Órgãos participantes do PE 06/2016, IFMT e UFMT (peça 38, p. 6/14 e 27) . A CGU, por sua vez, considerou os quantitativos empenhados por todos os órgãos federais que participaram e/ou que aderiram à ARP 08/2015 (peça 24, p. 2) . Portanto, todos os valores calculadores nas duas análises são estimados, vez que era desconhecido o quantitativo adquirido tanto pela CGU como pela Secex-MT. 
Superfaturamento devido à desclassificação da melhor proposta ocorrida no Pregão Eletrônico 06/2015 (Ata de Registro de Preços 08/2015) 
Após ajustes nos cálculos constantes da Nota Técnica da CGU-MT (peças 2 e 3) , a Secex-MT recalculou o suposto prejuízo ao erário decorrente da desclassificação irregular da empresa Daten Tecnologia Ltda. (CNPJ 04.602.789/0001­01) (peça 45) que apresentou a melhor proposta para todos os itens dos Grupos 1, 2 e 4, chegando aos seguintes valores:
128. No âmbito do IFMT, o superfaturamento estimado devido à desclassificação da empresa Daten, para os itens nos quais o preço da empresa Daten é inferior ao preço paradigma - itens 1, 3 e 12 (assumindo-se que o total pago é igual ao total empenhado) , foi de R$ 204.932,50 (peça 45) .
 	129. No tocante à UFMT, o superfaturamento estimado devido à desclassificação da empresa Daten, para os itens nos quais o preço da empresa Daten é inferior ao preço paradigma - itens 1, 3 e 12 (assumindo-se que o total pago é igual ao total empenhado) , foi de R$ 513.128,00 (peça 46) .
Consoante análises anteriores (peças 1, 2 e 47) , uma possível origem desse suposto superfaturamento foi a desclassificada irregular da empresa Daten pelo pregoeiro (assunto que será tratado em tópico específico desta instrução) , que agiu com formalismo exagerado, ao desclassificar a melhor proposta para os itens dos Grupos 1, 2 e 4 da do PE 06/2015 do IFMT, por atraso no envio da documentação adicional de menos de quatro minutos, o que contrariou o art. 43, §3º, da Lei 8.666/1993 e a jurisprudência deste Tribunal (ex.: Acórdão 2637/2015-TCU-Plenário, Relator Min. Bruno Dantas; e Acórdão 7334/2009-TCU-Primeira Câmara, Relator Min. Augusto Nardes) . 
Superfaturamento por sobrepreço ocorrido no Pregão Eletrônico 06/2015
	Partindo dos cálculos da CGU-MT em relação itens 1, 3, 10, 12, 19 e 24 do Pregão Eletrônico 06/2015 do IFMT (ARP 08/2015) , avaliou-se, no âmbito da Secex-MT, que alguns dos preços médios calculados pela CGU/MT precisavam de ajustes, uma vez que, para alguns dos preços utilizados como referência, os equipamentos não eram equivalentes aos adquiridos por meio do PE 06/2015 do IFMT (número de núcleos do processador era inferior ao especificado no edital, a garantia do equipamento era inferior à especificada no edital, ou outra diferença qualitativa) . 
	Em seguida, a Secex-MT excluiu esses valores dos preços paradigmas e acrescentou novos preços registrados junto a órgãos públicos de equipamentos similares e/ou superiores e recalculou o novo parâmetro para o cálculo do superfaturamento (peça 44) .  Comparando os preços paradigmas apurados com os preços registrados na ARP 08/2015, o IFMT chegou aos seguintes valores para o superfaturamento estimado por sobrepreço: no âmbito do IFMT, R$ 337.755,72; e UFMT, R$ 366.680,68. Os detalhes do cálculo e a metodologia utilizada consta das peças 44, 45 e 46) . 
O critério utilizado nessa ocorrência foi o princípio da eficiência, previsto no art. 37, caput, da Constituição Federal; o art. 3º, caput, art. 15, caput e inciso V e art. 43, inciso IV, da Lei 8.666/1993, bem como do Decreto 7.892/2013 (arts. 5º, inciso IV, 7º, 9º, inciso XI, 17, 18 e 22da Lei 8.666/1993.
Superfaturamento Global (por sobrepreço e devido à desclassificação da melhor proposta) ocorrido no Pregão Eletrônico 06/2015 (Ata de Registro de Preços 08/2015) 
Consoante exame precedente (peça 47 - item 157) , agregando-se os dois superfaturamentos (por sobrepreço e devido à desclassificação da empresa Daten) ocorridos na Ata de Registro de Preços 08/2015 (Pregão Eletrônico 06/2015) , chega-se ao valor estimado de R$ 1.026.260,4. Note-se que essa tabela partiu dos cálculos elaborado pela CGU (peça 2, p. 31) , com os ajustes feitos pela Secex-MT (peças 44, 45 e 46) . No quadro a seguir, consta o detalhamento do cálculo.  
Cálculo do Superfaturamento Global Estimado ocorrido no IFMT e na UFMT para aquisições com base no Pregão Eletrônico 06/2015 (ARP 08/2015) do IFMT ¹

Fonte: Elaborado pela Secex/MT - TCU, com base em dados de quantitativos empenhados pelos órgãos, fornecidos pela Auditoria Interna do IFMT (peça 38, p. 6/14 e 27) , e com base nos cálculos às peças 44, 45 e 46.
	Nota: 

	1 Cálculo do superfaturamento é considerado estimado porque foi baseado nos quantitativos dos equipamentos que foram empenhados pelo IFMT e pela UFMT, haja vista não haver no processo informação quanto aos quantitativos efetivamente pagos pelos mencionados órgãos.

Nas manifestações apresentadas em resposta às diligências (peças 51 e 61, p. 4-12/RE 599.455.823-não digitalizado) , o IFMT encaminhou 	os documentos requisitados, a saber: planilha contendo os itens adquiridos e pagos; cópia do processo de aquisição; nome dos órgãos que aderiram à Ata de Registro de Preços 08/2015; e a relação de itens e quantitativos adquiridos por cada órgão. Já a UFMT encaminhou planilha contendo as informações sobre os itens que adquiriu e pagou no âmbito do PE 06/2015 (peça 54, p. 3) e colocou à disposição do Tribunal os demais documentos requisitados, conforme mencionado no item 13 desta instrução. Registre-se que a ausência desses documentos não traz prejuízo à análise, uma vez as informações necessárias ao deslinde do feito constam da peça 54.
Antes de se proceder à análise, é importante registrar que o cálculo do suposto superfaturamento se limitou aos itens 1, 3, 10, 12, 19 e 24 do PE 06/2015, conforme se observa no quadro do item 23 desta instrução (o detalhamento do cálculo efetuado pela Secex-MT consta das peças 44, 45 e 46) . 
Sobre essa ocorrência, as diligências trazem informações apenas em relação ao real quantitativo adquirido no âmbito do PE 06/2016, quais sejam: item 1 (842) ; item 3 (37) ; item 10 (137) ; item 12 (1) ; item 19 (63) ; e item 24 (57) .
Vale registrar também que foram adquiridos pelos órgãos carona 49 equipamentos do item 1, três do item três; 39 do item dez; 391 do item 19; e 201 do item 24, não havendo demanda para o item 12, de acordo com resposta do IFMT à diligência (peça 62) . 
Seguindo a linha de raciocínio traçada até aqui sobre a matéria, caberia recalcular o débito e, consequentemente, propor a conversão dos autos em TCE para citação dos responsáveis.
 Todavia, entende-se que a sistemática de cálculo do superfaturamento utilizada não tem respaldo na jurisprudência deste Tribunal, como será demonstrado a seguir: 
Para o cálculo do eventual superfaturamento ocorrido na Ata de Registro de Preços 08/2015 (Pregão Eletrônico 06/2015) foram utilizados dois parâmetros, a saber:
a) 	 comparação dos preços adjudicados do PE 06/2015 com os preços ofertados no certame pela empresa Daten (licitante desclassificada) para os itens nos quais o seu preço era inferior ao preço paradigma - itens 1, 3 e 12, que foi denominado de “superfaturamento devido à desclassificação da empresa Daten”; e
b) comparação dos preços adjudicados do PE 06/2015 com a média dos preços apurados a partir de preços registrada pela Administração Pública, para os itens nos quais o preço da empresa Daten era maior que o preço paradigma - itens 10, 19 e 24, o qual foi denominado “superfaturamento por sobrepreço”. 
Na sequência, calculou-se o superfaturamento de cada um dos itens citados em relação aos preços do parâmetro que apresentava o menor valor, ou seja, para os itens nos quais o preço da empresa Daten é inferior ao preço paradigma, considerava-se esse valor para o cálculo (itens 1, 3 e 12) , para os itens nos quais o preço da empresa Daten é maior que o preço paradigma, adotava-se o preço paradigma apurado (itens 10, 19 e 24) . Como se observa, os itens 1, 3 e 12, foram calculados utilizando os preços da empresa Daten; e os itens 10, 19 e 24 utilizando o preço médio apurado pela Secex-MT (peça 44) . O resultado desse cálculo consta, de forma resumida, na tabela constante do item 22 desta instrução (todo o detalhamento da metodologia e respectivo cálculo consta das planilhas das peças 44, 45 e 46) . 
Quanto ao primeiro critério do cálculo, o qual se baseou nos preços da empresa participante da licitação para o cálculo do superfaturamento (peça 45) , é forçoso registrar que a jurisprudência do TCU tem se manifestado no sentido de que a apuração do superfaturamento deve considerar o pagamento efetuado por bens que tenham sido licitados com preços superiores ao preço médio de mercado. Tal média deve considerar uma cesta de preços aceitáveis, que envolvam preços de fornecedores, preços praticados no âmbito da Administração Pública e de site especializados, conforme registrou o valo condutor do Acórdão 2170/2007-TCU-Plenário, da relatoria do Ministro José Mucio Monteiro.
Essas premissas não foram verificadas no caso concreto, uma vez que o raciocínio empregado para apontar o superfaturamento dos itens 1, 3 e 12 do PE 06/2015 considerou apenas o preço da empresa Daten (desclassificada do certame) , o que não atende o disposto na legislação e na jurisprudência desse Tribunal.
Nesse sentido, vale destacar trecho do voto do condutor do Acórdão 2170/2007-TCU-Plenário, da relatoria do Ministro José Mucio Monteiro com relação ao preço aceitável para o cálculo de superfaturamento pelos órgãos de controle.
32. Esclareço que preço aceitável é aquele que não representa claro viés em relação ao contexto do mercado, ou seja, abaixo do limite inferior ou acima do maior valor constante da faixa identificada para o produto (ou serviço) . Tal consideração leva à conclusão de que as estimativas de preços prévias às licitações, os valores a serem aceitos pelos gestores antes da adjudicação dos objetos dos certames licitatórios, bem como na contratação e posteriores alterações, por meio de aditivos, e mesmo os parâmetros utilizados pelos órgãos de controle para caracterizar sobrepreço ou superfaturamento em contratações de TI devem estar baseados em uma “cesta de preços aceitáveis”. A velocidade das mudanças tecnológicas do setor exige esse cuidado especial. Grifos nossos
A Lei 8.666/1993, em seu art. 43, inciso IV, também estabelece que a licitação será processada e julgada observando-se a “verificação da conformidade de cada proposta (...) , conforme o caso, com os preços correntes no mercado (...) ou ainda com os constantes do sistema de registro de preços (...) ”.
Ainda, reforça a fragilidade desse parâmetro o fato de terem sido desprezados os preços dos lances da empresa Daten, para os itens 10, 19 e 24, porque estavam superiores aos preços paradigmas apurados pela Secex-MT. Logo, seguindo a linha de raciocínio adotada na análise precedente (peça 47) , os lances da empresa Deten ofertado para esses itens também estariam superfaturados. Da mesma forma, que os preços paradigmas que estavam acima dos preços dos lances da empresa Daten também poderiam não representar os reais preços de mercado.
Ademais, supondo-se que, no caso concreto, os preços da empresa Daten fossem um parâmetro hábil para calcular eventual superfaturamento, a existência de preços em sua proposta acima daqueles considerados como o preço de mercado na análise resulta, no mínimo, na falta de certeza que deveria pautar os cálculos de superfaturamento, conforme exigido pelo TCU. 
Assim, o parâmetro utilizado para calcular o superfaturamento com base nos preços da empresa Daten (desclassificada do certame) não encontra respaldo na jurisprudência deste Tribunal (ex.: Acórdão 2170/2007-TCU-Plenário, da relatoria do Ministro José Mucio Monteiro) e o art. 43, inciso IV, da Lei 8.666/1993.  
Quanto ao segundo pressuposto utilizado para o cálculo do eventual superfaturamento, o qual se refere à comparação dos preços adjudicado na ARP 08/2015 (PE 06/2015 do IFMT) com os preços médios registrados por outros órgãos da Administração Pública apurado pela Secex-MT (peça 44 e 45) , também não se coaduna com à jurisprudência deste Tribunal, conforme se demonstra a seguir.
Veja-se que a jurisprudência do Tribunal é no sentido de que o “superfaturamento em contratações de TI devem estar baseados em uma “cesta de preços aceitáveis”, que auxilie o órgão a identificar quais preços podem ser considerados como sendo de mercado. No Pregão em comento em nenhum momento foi construída essa cesta de preços adequada para atender ao disposto na jurisprudência do TCU.
Nesse sentido, transcreve-se trecho do Acórdão 2637/2015-TCU-Plenário, da relatoria do Ministro Bruno Dantas, no qual afirma que a pesquisa de preços deve se basear em uma “cesta de preços” onde estejam presentes diversas fontes:
As estimativas de preços prévias às licitações devem estar baseadas em cesta de preços aceitáveis, tais como os oriundos de pesquisas diretas com fornecedores ou em seus catálogos, valores adjudicados em licitações de órgãos públicos, sistemas de compras (Comprasnet) , valores registrados em atas de SRP, avaliação de contratos recentes ou vigentes, compras e contratações realizadas por corporações privadas em condições idênticas ou semelhantes. (grifou-se) 
Além disso, conforme bem mencionou o Ministro Relator no voto condutor do Acórdão 2170/2007-TCU-Plenário, “os preços contratados em órgãos públicos não podem ser ignorados e nem serem utilizados como parâmetro único para se aferir sobrepreço ou superfaturamento”. Também nesse sentido foi o Voto que fundamentou o Acórdão 3516/2007-TCU-Primeira Câmara, da relatoria do Ministro Aroldo Cedraz, segundo o qual “os preços praticados pelo setor público são apenas mais um parâmetro a ser utilizado para elaboração dos orçamentos, mas jamais poderão substituir uma pesquisa de preços mais ampla realizada junto ao mercado”. Também importante citar as considerações do Ministro Relator Ubiratan Aguiar no voto condutor do Acórdão 2170/2007-TCU-Plenário, no sentido de que “os preços contratados em órgãos públicos não podem ser ignorados e nem serem utilizados como parâmetro único para se aferir sobrepreço ou superfaturamento” 
Inobstante as ponderações acima, a fim de se avaliar com bastante segurança a existência ou não de superfaturamento, expõem-se a seguir os valores que envolveram as aquisições dos seis itens apontados com superfaturamento, após atualização dos cálculos efetuados pela Secex-MT (peça 45) com as informações apresentadas pelo IFMT e pela UFMT (peças 54, p. 3, e 61, p. 4-11) referentes aos quantitativos reais adquiridos e pagos pelos órgãos participantes do certame (peça 45) .
Cálculo do suposto Superfaturamento para os itens 1, 3, 10, 12, 19 e 24 do Pregão Eletrônico 06/2015 do IFMT (ARP 08/2015) 
Fonte: Elaborado pela SecexEducação, com base em dados fornecidos pelo IFMT em resposta à diligência (peça 54, p. 3 e 61, p. 4-11) e nos cálculos às peças 44, 45 e 46.
1- valor total dos bem adquiridos (peça 61) pelo IFMT em relação aos preços adjudicados
2 - valor total dos bem adquiridos (peça 54) pelo UFMT em relação aos preços adjudicados
3 - total pago pelo IFMT e UFMT, conforme informações constantes das peças 54 e 61.
4- preço paradigma calculado pela então Secex/MT utilizando como parâmetro preços registrados apenas junto a órgãos públicos – peça 45
5- valor que deveria ter sido pago considerando o preço paradigma calculado na peça 44. 
6- valor pago menos o valor calculado considerando o preço paradigma calculado na peça 44.
Nesse cálculo, constata-se que os itens 1 e 24 representam um percentual de aproximadamente 13% e 10% do valor dos equipamentos pagos à empresa Studio Informática. Tais diferenças, embora não possam passar por irrelevantes, não denotam variação incomum a ponto de caracterizar vantagem ilícita perante o erário, haja vista situarem-se dentro da margem na qual eventualmente se dão os negócios privados. Nesse sentido foi o Voto que subsidiou o Acórdão 895/2015-TCU-Plenário, da relatoria do Ministro Vital do Rêgo.
O item 12 foi adquirido apenas um equipamento, de acordo com as informações prestadas pelo IFMT e UFMT (peças 54 e 62) , sendo, assim, o suposto dano apontado de R$ 224,00 (R$ 1.215,00 – R$ 991,00) . 
Na planilha que contém os preços utilizados para formação do preço paradigma (peça 44) , verifica-se que há para o mesmo equipamento preços bem divergentes. A título de exemplo, cita-se o item 1, que apresenta variação de aproximadamente 26% entre o menor e o maior preço cotado junto à Administração (R$ 2.749,00 a R$ 3.699,00) , fato que não permitir aferir o real preço de mercado vigente à época do certame. No Voto condutor do Acórdão 895/2015-TCU-Plenário, o Ministro Vital do Rego registrou que “a existência de preços registrados em diversos pregões com valores tão díspares para objetos similares denota, ao menos, a falta de certeza que deveria pautar os cálculos de superfaturamento, como tradicionalmente exige o TCU. Penso que essa falta de certeza, bem como a inexistência de outros parâmetros hábeis a calcular eventual superfaturamento afastam a ocorrência dessa irregularidade”.
Observam-se, na tabela da peça 44, alguns ajustes em relação aos prazos/valores de coberturas das garantias (ex. item 24 – peça 44) . Também foram efetuados ajustes no cálculo da CGU, em razão da conter equipamentos que não possuíam características semelhantes às do objeto licitado (ex.:  itens 1 e 10 – peça 44) .
Além disso, ainda com intuito de mostrar a fragilidade no cálculo do superfaturamento efetuado, observa-se que, se as análises precedentes tivessem escolhido o maior valor registrado pela Administração entre aqueles que formaram o preço paradigma dos itens 1, 3 e 12 (no intuito de se atingir uma abordagem mais conservadora, em consonância com o art. 210, § 1º, inc. II, do Regimento Interno do TCU) , os preços seriam praticamente iguais, assim vejamos:
Diferença entre o preço adjudicado no Pregão 06/2015 (itens 1, 3 e 12) e o maior valor utilizado na cesta de preços do cálculo do superfaturamento
	Item 1 – Computador Tipo 1 (Desktop Básico) – HP 705 G1, Monitor HP 20’ v206hz

	Preço ARP 08/2015 IFMT
	ARP 07/2014 CEPROMAT 

	R$ 3.648,00
	R$ 3.699,00

	Item 3 – Monitor Adicional – HP23 E231

	Preço ARP 08/2015 IFMT
	ARP 93/2014 Sinop 

	R$ 1.216,10
	R$ 1.099,00

	Item 12 – Monitor Adicional – HP23 E231

	Preço ARP 08/2015 IFMT 17
	ARP 93/2014 Sinop 

	R$1.215,00
	R$1.099,00

              Fonte: Planilhas constantes das peças 44 e 45
Quanto aos itens 10, 19 e 24, seguindo essa linha de raciocínio, percebe-se situação parecida, caso se compare o preço adjudicado do Pregão 06/2015 com o maior preço que compôs a formação do peço paradigma registrado pela Administração Pública, a diferença também não é tão discrepante que permita concluir com certeza que houve superfaturamento no PE 06/2015, conforme se verifica no quadro a seguir:
Diferença entre o preço adjudicado no Pregão 06/2015 (itens 10, 19 e 24) e o maior valor utilizado na cesta de preços do cálculo do superfaturamento
	Item 10 – Computador Tipo 2 (Desktop Avançado) – HP 600 PD, Monitor HP E231
	Diferença %

	Preço ARP 08/2015 IFMT
	ARP 07/2014 CEPROMAT6 
	
	R$ 5.790,00
	R$ 4.863,87
	20%

	Item 19 – Computador Tipo 3 (All-in-one) – HP
	
	Preço ARP 08/2015 IFMT
	ARP 07/2014 CEPROMAT6 
	
	R$ 4.200,00
	R$ 3.599,00
	17%

	Item 24 – Notebook Tipo 1 (Básico) – HP 440 I5
	
	Preço ARP 08/2015 IFMT
	ARP 02/2017 SENAR/MT11 
	
	R$4.160,00
	R$4.390,00
	6%

Fonte: Planilhas constantes das peças 44 e 45
	Nessa perspectiva conservadora também não há suporte fático para concluir pelo superfaturamento. Esse tem sido o entendimento em muitas situações deste Tribunal quando se trata de imputar dano decorrente de superfaturamento apurado em processo licitatório, conforme se depreende do voto condutor do Acórdão 895/2015-TCU-Plenário, da relatoria do Ministro de Vital do Rêgo. 
13. Quanto aos efeitos decorrentes da realização da pesquisa prévia de preços junto a órgãos públicos, cabe mencionar o decidido no Acórdão 2170/2007-TCU-Plenário, cujo voto condutor foi no sentido de que “os preços contratados em órgãos públicos não podem ser ignorados e nem serem utilizados como parâmetro único para se aferir sobrepreço ou superfaturamento”.
13.1. Vale dizer que o TCU sempre adotou uma postura conservadora quando do cálculo de eventual superfaturamento observado em processo licitatório, porquanto tal fato deve ser categoricamente provado, exigindo provas contundentes de sua ocorrência, e os valores tomados por referência devem representar a realidade dos preços praticados em determinada época e mercado. 
13.2. Apenas a título de exemplo, esta característica fica mais visível quando se analisa a metodologia de cálculo de superfaturamento aplicada aos processos que trataram de licitações e contratações investigadas pela Operação Sanguessuga. Naquela ocasião, o valor de referência aplicável às unidades móveis de saúde, para fins de comparação com o valor contratado, não se fundava exclusivamente na pesquisa de mercado realizada pela contratante, mas se utilizava das cotações constantes da tabela FIPE, tabela elaborada com base em ampla pesquisa de mercado (Acórdão 7309/2013-TCU-Segunda Câmara) . O mesmo se observa com a apreciação de processos de compra de medicamentos, amplamente debatido nesta Corte de Contas, que utiliza como preço de referência, em essência, aqueles adotados pela CMED/Anvisa (Acórdão 1437/2007-TCU-Plenário) .
14. Em suma, a jurisprudência desta Corte segue no sentido de que o cálculo de eventual superfaturamento deve estar indene de dúvidas, de sorte que não seria possível o seu estabelecimento tendo por base, exclusivamente, preços registrados por outros órgãos e entidades da administração pública.
14.1. Nesse ponto, especificamente, alinho-me às lúcidas considerações do Parquet de Contas em seu parecer, de que a quantificação do dano tendo por base valores registrados por outros órgãos e entidades da Administração Pública seria conceder efeitos ao sistema de registro de preços que extrapolariam aqueles que a legislação lhe conferiu. A utilização desses valores como paradigma não seria medida viável se desgarrados de outras provas que apontem para a existência de superfaturamento, como seria o caso, por exemplo, de preços contratados incompatíveis com valores de mercado.
15. É de se notar que os preços anteriormente registrados por outros órgãos e entidades da Administração Pública podem não refletir, necessariamente, os valores de mercado por ocasião do registro de preços pelo órgão que está realizando o pregão, porquanto a disponibilidade do produto ou serviço já registrado, a ser utilizado como paradigma, está limitada à quantidade mencionada na ata, de sorte que o preço registrado estará garantido apenas para aquele quantitativo determinado. Além do mais, não existe obrigatoriedade de o órgão ou entidade que promoveu o registro de preço realizar a compra dos itens registrados, fator que pode interferir na oferta do preço pela empresa quando da etapa licitatória. 
16. Ante essas considerações, entendo não ser viável o cálculo de superfaturamento tendo por base, exclusivamente, os valores registrados por outros órgãos e entidades da administração pública, dada a fragilidade em se ter tais valores por paradigma. 
Ante essas considerações, entende-se não ser viável o cálculo de superfaturamento nos moldes realizados nestes autos, tendo por base, exclusivamente, os valores registrados por outros órgãos e entidades da administração pública, dada a fragilidade em se ter tais valores por paradigma.
 Dessa forma, tendo em vista que não se confirmaram os indícios de dano ao erário apontados na instrução da peça 47, não cabe a proposta de conversão dos autos em Tomada de Contas Especial com a consequente citação dos responsáveis como sinalizada na instrução inicial (peça 47) . 
As conclusões sobre a questão ora examinada, no entanto, não afastam outras ocorrências identificadas no certame, que serão examinadas a seguir.
II) Falhas na estimativa de preço que fundamentou o PE 06/2015. 
Em resumo, as falhas apontadas foram (peça 47, parágrafos 39-55) :
a)	a estimativa de preços baseou-se em cotações realizadas com apenas quatro empresas, a saber: Studio Informática, CNPJ 08.710.871/0001-00, do estado de Mato Grosso, JVISA Ltda., CNPJ 84.010.297/0001-66, de Rio Branco/AC; Technovix Informática e Representações Eireli – ME, CNPJ 08.087.326/0001-00, de Vitória/ES, e Valspe Soluções em Informática Ltda. – ME, CNPJ 10.475.316/0001-93, de Belo Horizonte/MG;
b)	a empresa JVISA Ltda., CNPJ 84.010.297/0001-66, de Rio Branco/AC, à época, não possuía atividade econômica relacionada à venda de equipamentos de informática cadastrada na base de dados da Receita Federal do Brasil;
c)	a pesquisa de mercado não considerou a utilização de preços de contratações similares na Administração Pública e informações de outras fontes, tais como o ComprasNet e outros sítios especializados;
d)	o IFMT não expurgou, para calcular o preço de mercado, os valores discrepantes apresentados pelas empresas consultadas, resultando numa estimativa com elevada variação entre o menor e o maior valor apresentados, que estavam muito acima dos outros preços cotados; e
e)	os preços de referência utilizados pelo IFMT para balizar o Pregão Eletrônico 06/2015, podem ter resultado no sobrepreço na ordem de R$ 8,5 milhões, conforme descrito pela CGU/MT (peça 2, p. 16/18 e peça 17, p. 1/3) .
Em sua manifestação (peças 54, 56, 61 a 66 e RE – 599.455.410 e 599.456.823) , o IFMT apresentou, em síntese, os seguintes esclarecimentos:
a pesquisa de preços foi realizada conforme a IN 5/2014 (art. 2º e 3º) ; 
a equipe não encontrou atas de registros de preços com equipamento com características similares ao demandado e com o prazo inferior a 180 dias; 
o Instituto solicitou orçamentos em quinze empresas: Aliança Consultoria, Apta, Athenas, ClickTI, Getinfo; Hotline, Htnet, Planus, Sidercom, Studioinf, TCorps, Valspe, Vittadell, JVISA e Dell; e
a empresa JVISA Ltda. possui como atividade econômica secundária o comércio varejista especializado de equipamentos e suprimentos de informática, Código 47.51-2-1. Os membros técnicos administrativos desconheciam que a atividade principal da empresa era o ramo de casas lotéricas - Código 82.99.7-06.  
Além das mencionadas informações, o IFMT apresentou cópias do processo licitatório e dos processos de aquisições (Registros de Entradas RE – 599.455.410 e 599.456.823 – não digitalizados) .
Do exame das informações encaminhadas, constata-se que o IFMT não seguiu as regras da IN 5/2014 da SLTI/MP, do Ministério do Planejamento, Orçamento e Gestão, alterada pela IN SLTI/MPOG 7/2014, vigente à época em que foi realizada pesquisa de preços para a licitação em comento, uma vez que a cotação de preços se limitou a fornecedores, mas especificamente, as  empresas JVISA Ltda., CNPJ 84.010.297/0001-66, de Rio Branco/AC; Technovix Informática e Representações Eireli – ME, CNPJ 08.087.326/0001-00, de Vitória/ES e Valspe Soluções em Informática Ltda. – ME, CNPJ 10.475.316/0001-93, de Belo Horizonte/MG, que foram as que apresentaram orçamentos, que serviu de base para compor a estimativa de preços do PE 06/2015.
O normativo citado previa que a metodologia para obtenção do preço de referência para a contratação seria a média, dos valores obtidos na pesquisa de preços, desde que o cálculo incida sobre um conjunto de três ou mais preços, oriundos de um ou mais dos parâmetros (I- Painel de Preços; II- contratações similares de outros entes; III- sites eletrônicos; e IV- fornecedores) , desconsiderados os valores inexequíveis e os excessivamente elevados (§2º, do art. 2º) . 
Reforça a falha na pesquisa de peço o disposto no Parecer 169/2015-PF/IFMT da Procuradoria Federal Junto ao IFMT (peça 14, p. 3/4) , sobre a fase interna da licitação, que alerta a gestão do IFMT sobre a necessidade de que fosse realizada reavaliação da pesquisa de mercado, uma vez que não atendia o disposto na legislação e na jurisprudência do TCU.
 O disposto no Despacho 002/2015-CGLICITAÇÃO/PROAD/IFMT, emitido em resposta ao parecer da procuradoria (peça 13, p. 4-7) , também ratifica que a pesquisa se limitou a fornecedores, pois embora tenha afirmado nesse documento que houve tentativa de buscar outras fontes, não há nos autos documento que ateste a realização, ou sequer a tentativa de realização de pesquisa, junto a outros órgãos e entidades da administração.
Sobre esse ponto, a jurisprudência deste Tribunal destaca a necessidade de que, realizada a pesquisa de preços junto a órgãos e entidades da Administração Pública, poderá ela lograr êxito ou não na busca do objeto desejado. Assim, mesmo não encontrado o preço de objeto idêntico já praticado no âmbito da Administração Pública, deve a comprovação da pesquisa prévia e infrutífera instruir os autos do processo de licitação, demonstrando que o gestor adotou as precauções exigidas pela lei na busca por uma atuação com economicidade (Acórdão 301/2005-TCU-Plenário, Acórdão 895/2015-TCU-Plenário, da relatoria do Ministro Vital do Rêgo) .
Além do normativo já citado, a pesquisa de preços em procedimentos licitatórios é disciplinada em outros normativos, a saber:
A Lei 8.666/1993, em seu art. 15, caput e inciso V, reza que as compras, sempre que possível, deverão balizar-se pelos preços praticados no âmbito dos órgãos e entidades da Administração Pública. 
A mesma Lei de Licitações e Contratos Administrativos, em seu art. 43, inciso IV, diz que a licitação será processada e julgada observando-se a “verificação da conformidade de cada proposta (...) , conforme o caso, com os preços correntes no mercado (...) ou ainda com os constantes do sistema de registro de preços (...) ”. 
No tocante ao Decreto 7.892/2013, que regulamenta o Sistema de Registro de Preços previsto no art. 15 da Lei 8.666/1993, destaca-se os seguintes ditames: 
Art. 5º Caberá ao órgão gerenciador a prática de todos os atos de controle e administração do Sistema de Registro de Preços, e ainda o seguinte: 
 (...) 
IV - realizar pesquisa de mercado para identificação do valor estimado da licitação e, consolidar os dados das pesquisas de mercado realizadas pelos órgãos e entidades participantes, inclusive nas hipóteses previstas nos §§ 2º e 3º do art. 6º deste Decreto; (Redação dada pelo Decreto nº 8.250, de 2.014) 
 (...) 
Art. 7º A licitação para registro de preços será realizada na modalidade de concorrência, do tipo menor preço, nos termos da Lei nº 8.666, de 1993, ou na modalidade de pregão, nos termos da Lei nº 10.520, de 2002, e será precedida de ampla pesquisa de mercado.
Sobre o assunto, como já mencionado no tópico anterior que tratou do superfaturamento, a jurisprudência do Tribunal é no sentido de que a pesquisa de preços deve se basear em uma “cesta de preços” onde estejam presentes diversas fontes. Nesse sentido, transcreve-se trecho do Acórdão 2637/2015-TCU-Plenário, da relatoria do Ministro Bruno Dantas, no qual afirma:
Vale destacar o item 33 do voto do Ministro-Relator do Acórdão 2170/2007-TCU-Plenário, da relatoria do Ministro José Mucio Monteiro com relação aos conceitos de “preço aceitável” e “cesta de preços”:
33. Esse conjunto de preços ao qual me referi como “cesta de preços aceitáveis” pode ser oriundo, por exemplo, de pesquisas junto a fornecedores, valores adjudicados em licitações de órgãos públicos – inclusos aqueles constantes no Comprasnet –, valores registrados em atas de SRP, entre outras fontes disponíveis tanto para os gestores como para os órgãos de controle – a exemplo de compras/contratações realizadas por corporações privadas em condições idênticas ou semelhantes àquelas da Administração Pública –, desde que, com relação a qualquer das fontes utilizadas, sejam expurgados os valores que, manifestamente, não representem a realidade do mercado. (Guia de boas práticas em contratação de soluções de TI - TCU, Brasília, 2012, versão 1.0, p. 189 - a destacou-se) 
Além de restrita a cotação de preços, outro fator que prejudicou a adequada definição dos valores de referência foi a elevada variação entre o menor e o maior valor apresentados pelas empresas consultadas na pesquisa realizada pelo IFMT. Ou seja, para calcular o preço de mercado, o IFMT deveria ter expurgado os valores discrepantes, que estavam muito acima dos outros preços cotados, de acordo com § 6º, do art. 2º, da Instrução Normativa SLTI/MPOG 5/2014, alterada pela IN SLTI/MPOG 7/2014 (peça 2, p. 10/11) .
Vale registrar que a empresa JVISA Ltda., CNPJ 84.010.297/0001-66, além de Casas Lotéricas, também atua, desde 1991, no ramo de informativa, conforme cadastro na base de dados da Receita Federal do Brasil (peça 64) . Portanto, não procede a suspeita levantada pela CGU-MT de essa empresa não podia participar do certame (peça 2, p. 14/15 e peça 16, p. 29/32) 
Do exposto, conclui-se que o IFMT não seguiu os critérios que devem balizar a pesquisa de preços, razão por que se propõe audiência dos responsáveis (os elementos de responsabilização serão expostos em tópico específico e em matriz própria) .
Além das irregularidades acima que foram objeto das diligências, relata-se seguir outras constatações identificadas na análise anterior, que foram objeto de proposta de ciência, por entender que as irregularidades identificadas no certame em comento devam ser tratadas em conjunto, afim de avaliar o impacto delas na responsabilização dos agentes envolvidos. Tais ocorrências são: inobservância ao princípio da segregação de funções; adjudicação por grupo, ao invés de adjudicar por item; ausência de negociação, por meio do sistema, entre o pregoeiro e o licitante vencedor.
Ressalte-se que a questão relacionada à superestimativa nos quantitativos licitados pode ser tratada a nível de ciência como proposto na instrução anterior, haja vista que é de conhecimento público a redução nos orçamentos dos institutos e universidades nos últimos anos, o que, de fato, pode ter prejudicado a não aquisição dos quantitativos como planejados. 
III) Inobservância ao Princípio da Segregação de Funções
62.	conforme relatado na instrução anterior (peça 47 – itens 62-66) , houve violação ao princípio da segregação de funções na condução da licitação em comento, haja vista que o Sr. Emanuel Vitor de Souza Pinheiro e o Sr. Ali Veggi Atala Junior atuaram na fase interna da licitação e participado da condução do processo licitatório do Pregão Eletrônico 06/2015, conforme demonstra as informações do quadro a seguir.
	Resumo das Principais Condutas Conflitantes de Servidores do IFMT de acordo com a Jurisprudência do TCU

	Servidor
	Condutas Conflitantes
	Fundamento

	Sr. Emanuel Vitor de Souza Pinheiro
	1. Membro da Equipe de Planejamento da Contratação, elaborando o Termo de Referência, Estudo Técnico Preliminar da Contratação e Análise de Riscos da Contratação. (peças 9, 10, 11 e 12) 
	a) Acórdão 686/2011-TCU-Plenário; Acórdão 1693/2015-TCU-Primeira Câmara; Acórdão 747/2013-TCU-Plenário;

		2. Membro da Equipe de Apoio do Pregão Eletrônico nº 06/2015. (peça 23, p. 53) 
	b) Acórdão 686/2011-TCU-Plenário; Acórdão 1094/2013-TCU-Plenário; Acórdão 1375/2015-TCU-Plenário.

		3. Revisou o edital da licitação. (peça 7, p. 22, peça 22, p. 23) 

	Sr. Ali Veggi Atala Junior
	1. Membro da Equipe de Planejamento da Contratação, elaborando o Termo de Referência, Estudo Técnico Preliminar da Contratação e Análise de Riscos da Contratação. (peças 9, 10, 11 e 12) 
	a) Acórdão 686/2011-TCU-Plenário; Acórdão 1693/2015-TCU-Primeira Câmara; Acórdão 747/2013-TCU-Plenário.

		2. Pregoeiro do Pregão Eletrônico nº 06/2015. (peça 23, p. 53) 
	b) Acórdão 686/2011-TCU-Plenário; Acórdão 1094/2013-TCU-Plenário; Acórdão 1375/2015-TCU-Plenário.

		3. Elaborou o edital da licitação. (peça 7, p. 22, peça 22, p. 23) 

	Fonte: Elaborado pela CGU/MT (peça 2, p. 20/21) , com alterações realizadas pela Secex/MT - TCU.

A evidências relatadas no quadro acima não deixam dúvidas que os servidores citados atuaram na fase interna da licitação (em especial na elaboração do planejamento, da pesquisa de preços, do Termo de referência, do Edital) participe da condução do processo licitatório, integrando comissões de licitações ou equipes de apoio nos pregões, contraria o princípio da moralidade, insculpido no caput do art. 37 da Constituição Federal c/c art. 3º, caput, da Lei 8.666/1993 e à jurisprudência do TCU (Acórdão 686/2011-TCU-Plenário; Acórdão 747/2013-TCU-Plenário; Acórdão 1094/2013-TCU-Plenário; Acórdão 1375/2015-TCU-Plenário; Acórdão 1693/2015-TCU-Primeira Câmara.
	Assim, propõe-se audiência dos responsáveis (os elementos de responsabilização serão expostos em tópico específico e em matriz própria) . 
IV) Adjudicação por grupo e não por item no Edital do Pregão Eletrônico 06/2015
Nesse ponto, transcreve-se as argumentações acerca do assunto constante dos itens 71-87 da instrução da peça 47, na qual relata que o IFMT previu no Edital do Pregão Eletrônico 06/2015 que a licitação era do tipo menor preço por grupo (peça 7, p. 1) , assim como seu Termo de Referência (item 12.3.3) traz as justificativas para a licitação ser do tipo menor preço por grupo (peça 11, p. 16/17) .
72.	Por outro lado, o item 11.3 do mencionado Edital diz que: “11.3 Caso o licitante apresente valor maior que o estimado para algum item do grupo, será solicitada correção dos valores, pois somente serão aceitos valores iguais ou menores que o estimado para algum item do grupo permitindo os valores acima do estimado a proposta será desclassificada” (peça 7, p. 15) .
	Da leitura dos dispositivos do Edital, acima transcritos, conclui-se que a adjudicação é por grupo, e não por item. Além disso, o valor de cada item deverá ser inferior ao valor paradigma.
No tocante à legislação, os arts. 3º, § 1º, I, 15, IV, e 23, § 1º, todos da Lei 8.666/1993 trazem os seguintes comandos:
	(...) 
Art. 3º A licitação destina-se a garantir a observância do princípio constitucional da isonomia, a seleção da proposta mais vantajosa para a administração e a promoção do desenvolvimento nacional sustentável e será processada e julgada em estrita conformidade com os princípios básicos da legalidade, da impessoalidade, da moralidade, da igualdade, da publicidade, da probidade administrativa, da vinculação ao instrumento convocatório, do julgamento objetivo e dos que lhes são correlatos.
§ 1º É vedado aos agentes públicos:
I - admitir, prever, incluir ou tolerar, nos atos de convocação, cláusulas ou condições que comprometam, restrinjam ou frustrem o seu caráter competitivo, inclusive nos casos de sociedades cooperativas, e estabeleçam preferências ou distinções em razão da naturalidade, da sede ou domicílio dos licitantes ou de qualquer outra circunstância impertinente ou irrelevante para o específico objeto do contrato, ressalvado o disposto nos §§ 5º a 12 deste artigo e no art. 3º da Lei no 8.248, de 23 de outubro de 1991;
 (...) 
Art. 15. As compras, sempre que possível, deverão:
 (...) 
IV - ser subdivididas em tantas parcelas quantas necessárias para aproveitar as peculiaridades do mercado, visando economicidade;
 (...) 
Art. 23. As modalidades de licitação a que se referem os incisos I a III do artigo anterior serão determinadas em função dos seguintes limites, tendo em vista o valor estimado da contratação:
 (...) 
§ 1º As obras, serviços e compras efetuadas pela Administração serão divididas em tantas parcelas quantas se comprovarem técnica e economicamente viáveis, procedendo-se à licitação com vistas ao melhor aproveitamento dos recursos disponíveis no mercado e à ampliação da competitividade sem perda da economia de escala.
 (...) 
77.	Por sua vez, cita-se jurisprudência do TCU, destacando-se o seguinte trecho do Sumário do Acórdão 2695/2013-TCU-Plenário, relator Ministro Marcos Bemquerer Costa:
1. A adoção da adjudicação do menor preço global por grupo/lote, concomitantemente com disputa por itens, deve estar obrigatoriamente baseada em robusta e fundamentada justificativa, que demonstre a vantajosidade dessa escolha, comparativamente ao critério usualmente requerido de adjudicação por menor preço por item. 
78.	A partir da deliberação acima citada, o Informativo de Licitações e Contratos 171, Sessões: 1º e 2 de outubro de 2013, do TCU, assim resumiu essa jurisprudência: “A adoção de critério de adjudicação pelo menor preço global por lote em registro de preços é, em regra, incompatível com a aquisição futura por itens, tendo em vista que alguns itens podem ser ofertados pelo vencedor do lote a preços superiores aos propostos por outros competidores”. 
79.	Inclusive, essa orientação consta do Parecer Jurídico da fase interna da licitação, da lavra da Procuradoria Federal junto ao IFMT (peça 14, p. 7/8) , não podendo os servidores do IFMT, responsáveis pela elaboração do Edital do certame em tela, alegarem desconhecimento do fato.
80.	Nesse sentido, a Súmula TCU 247 traz o seguinte comando a respeito da adjudicação por item e não por grupo:
É obrigatória a admissão da adjudicação por item e não por preço global, nos editais das licitações para a contratação de obras, serviços, compras e alienações, cujo objeto seja divisível, desde que não haja prejuízo para o conjunto ou complexo ou perda de economia de escala, tendo em vista o objetivo de propiciar a ampla participação de licitantes que, embora não dispondo de capacidade para a execução, fornecimento ou aquisição da totalidade do objeto, possam fazê-lo com relação a itens ou unidades autônomas, devendo as exigências de habilitação adequar-se a essa divisibilidade.
81.	Mencione-se que consta do Parecer Jurídico da fase interna da licitação, da lavra da Procuradoria Federal junto ao IFMT (peça 14) , que a justificativa apresentada para adjudicar por grupo (apresentada no item 12.3.3 do Termo de Referência, peça 11, p. 16/17) é insuficiente quanto à demonstração da vantajosidade e da inexistência de qualquer prejuízo para o conjunto/grupo se um item deixar de ser contratado ou não (peça 14, p. 7) .
82.	Ademais, no caso concreto, o padrão de aquisições efetuadas pelo IFMT demonstra que não havia necessidade de que a licitação fosse por grupo e não por item. Isso porque quando o IFMT adquiriu os equipamentos de informática, quase sempre optou por não adquirir os outros itens pertencentes ao grupo do equipamento principal. Tal fato pode ser visto na peça 38 p. 27, na qual, por exemplo, para o grupo 1, consta que o IFMT adquiriu (empenhou) 267 computadores (item 1) , enquanto adquiriu (empenhou) somente quinze monitores (item 3) e nenhuma placa de rede (item 7) . Nessa esteira, referente ao grupo 2, o IFMT adquiriu (empenhou) 95 desktops avançados (item 10) , enquanto adquiriu (empenhou) somente um monitor (item 12) e cinco câmeras web (item 15) .
83.	Os únicos itens que seria razoável considerar que fossem computados conjuntamente seriam os equipamentos de informática de maior valor, juntamente com suas respectivas garantias adicionais.
84.	Dessarte, no tocante aos itens que possuem garantia adicional, somou-se o valor da proposta para o computador ao valor da proposta para sua respectiva garantia. Com isso, classificou-se o valor do agregado "computador + garantia", a fim de poder comparar as propostas das licitantes. Isso porque os agregados "computador + garantia" devem ser considerados em conjunto, haja vista a dificuldade de contratação de garantia desvinculada da compra de equipamento de informática.
Com base no acima exposto, verifica-se que o IFMT não respeitou os ditames da legislação e da jurisprudência acima colacionadas, ao realizar, no PE 06/2015, adjudicação por grupo, ao invés de por item. 	
	Em razão do exposto, propõe-se audiência dos responsáveis (os elementos de responsabilização serão expostos em tópico específico e em matriz própria) .
V) Ausência de negociação entre o pregoeiro e o licitante vencedor
Assim como na ocorrência anterior, colaciona-se os argumentos dos itens 103-107 da instrução da peça 47, no qual informa que foi verificado que, na Ata de Realização do Pregão Eletrônico 06/2015 (peça 23, p. 1/53) , a ausência de negociação entre o Pregoeiro e o licitante vencedor, a fim de reduzir os preços finais contratados.
Sobre o tema, o Decreto 5.450, de 31 de maio de 2005, que regulamenta o pregão, na forma eletrônica, estabelece, no § 8º do art. 24, que, após o encerramento da etapa de lances da sessão pública, o pregoeiro poderá encaminhar, pelo sistema eletrônico, contraproposta ao licitante que tenha apresentado lance mais vantajoso, para que seja obtida melhor proposta, observado o critério de julgamento, não se admitindo negociar condições diferentes daquelas previstas no edital.
	Na sequência, o §9º, do art. 24, do Decreto 5.450/2005, reza que a negociação será realizada por meio do sistema, podendo ser acompanhada pelos demais licitantes.
	Quanto à ausência de negociação entre o pregoeiro e o licitante vencedor, vale ressaltar a jurisprudência do TCU a respeito do tema, consistente no Acórdão 694/2014-TCU-Plenário, Relator Min. Valmir Campelo:
 (...) 
9.3. cientificar a Universidade Federal (...) que:
9.3.1. constitui poder-dever da Administração a tentativa de negociação para reduzir o preço final, conforme previsto no art. 24, § 8º, do Decreto nº 5.450/2005, tendo em vista a maximização do interesse público em obter-se a proposta mais vantajosa;
 (...) 
	Adicionalmente, mencione-se o Acórdão 2637/2015-TCU-Plenário, Relator Min. Bruno Dantas:
 (...) 
9.3. com base no art. 7º da Resolução-TCU 259/2014, dar ciência à (...) sobre as seguintes impropriedades, relativas ao pregão eletrônico 2/2015, para que sejam adotadas medidas internas com vistas à prevenção de ocorrências semelhantes:
 (...) 
9.3.3. não realização, por meio do sistema, de negociação com a licitante vencedora a fim de obter melhor proposta, em afronta ao art. 24, §§ 8º e 9º, do Decreto 5.450/2005, e à jurisprudência do TCU, conforme Acórdãos 3.037/2009 e 694/2014, ambos do Plenário;
 (...) 
Do exposto, tem-se configurada a omissão do pregoeiro ao deixar de negociar com o licitante vencedor, fato que contraria as normas e a jurisprudência, consoante mencionado acima. Em razão disso, propõe-se audiência dos responsáveis (os elementos de responsabilização serão expostos em tópico específico e em matriz própria) .
VI) Atuação do pregoeiro com formalismo exagerado
Neste tópico, copia-se trechos da instrução da peça 47 (itens 112 a 126) , no qual noticia que a empresa Daten foi desclassificada do certame em comento devido ao não atendimento aos itens 8.5 e 8.21 do Edital, conforme consta da Ata de Realização do Pregão Eletrônico 06/2015 (peça 23, p. 52) , abaixo copiada.
Figura 1: Justificativa do Pregoeiro quanto à desclassificação da empresa Daten (peça 23, p. 52) 

	Por sua vez, os itens 8.5 e 8.21 do Edital estabelecem que o Pregoeiro convocará o licitante para enviar documento digital, por meio de funcionalidade disponível no sistema, no prazo de duas horas, sob pena de não aceitação da proposta.
Destaque-se os seguintes trechos da troca de mensagens ocorridas no certame em comento, conforme Representação da CGU/MT e Ata de Realização do Pregão Eletrônico 06/2015 (peça 2, p. 29 e peça 23, p. 51/52) . Destaques realizados pela CGU/MT:
Figura 2: Solicitação da documentação à empresa Daten (peça 2, p. 29 e peça 23, p. 51/52) 

Figura 3: Envio da documentação pela empresa Daten (peça 2, p. 29 e peça 23, p. 51/52) 

Figura 4: Resposta do Pregoeiro à solicitação de prorrogação de prazo pela empresa Daten (peça 2, p. 29 e peça 23, p. 51/52) 

	Da Figura 2, acima, extrai-se que foi solicitado à empresa Daten que enviasse a documentação pertinente (anexos) , referente aos itens dos Grupos 1, 2 e 4, haja vista a empresa ter apresentado a melhor proposta para esses grupos.
118.	Conforme pode ser visto das transcrições acima, a empresa Daten encaminhou os anexos (documentos das propostas) menos de quatro minutos depois do prazo de duas horas (Figura 3) . Apesar disso, o Pregoeiro não aceitou prorrogar o prazo (Figura 4) .
Impende ressaltar que o item 8.5.1.1 do Edital da licitação reza que “O prazo estabelecido pelo Pregoeiro poderá ser prorrogado por solicitação escrita e justificada do licitante, formulada antes de findo o prazo estabelecido, e formalmente aceita pelo Pregoeiro” (peça 7, p. 7) .
	Da análise da Ata de Realização do Pregão Eletrônico 06/2015 (peça 23, p. 51/52) , percebe-se que a empresa Daten solicitou prorrogação de prazo às 12:13h (Figura 4, acima) , ou seja, antes de findo o prazo de duas horas, originalmente estabelecido para o envio da documentação. Ressalte-se que o Pregoeiro indeferiu o pedido da empresa Daten às 15:38h (peça 23, p. 52) e somente respondeu à empresa às 15:45h (Figura 4 e peça 23, p. 52) .
A empresa justificou por escrito, conforme registrado na Ata, que teve dificuldades em anexar a proposta no site de realização da licitação devido ao tamanho dos arquivos. Contudo, o Pregoeiro não validou sua proposta, consequentemente dando causa ao potencial prejuízo de R$ 1.504.703,40 (peça 23, p. 52) .
Do acima exposto, extrai-se que o Pregoeiro agiu com formalismo exagerado, ao desclassificar a melhor proposta para três grupos da licitação em tela, por atraso no envio da documentação adicional de menos de quatro minutos, contrariando o art. 43, § 3º, da Lei 8.666/1993 e os arts. 24 e 29-A, caput e § 2º, da IN-SLTI/MPOG 2/2008.
A necessidade de aplicação de formalismo moderado nos procedimentos licitatórios de modo a não confranger o princípio da competitividade encontra jurisprudência firmada no TCU, conforme Acórdão 7334/2009-TCU-Primeira Câmara, Relator Min. Augusto Nardes; e Acórdão 2637/2015-TCU-Plenário, Relator Min. Bruno Dantas) . 
Com base no acima exposto, propõe-se audiência dos responsáveis (os elementos de responsabilização serão expostos em tópico específico e em matriz própria) . 
Superada a análise das ocorrências relacionadas ao PE 06/2015, passa-se a descrever sobre os elementos de responsabilização referente às irregularidades tratadas acima.
94.	Responsável: Ali Veggi Atala Júnior (CPF XXX.746.071-XX) 
94.1	 Na condição de membro da Equipe de Planejamento da Contratação, por atuar na fase interna da licitação elaborando o Estudo Técnico Preliminar da Contratação; a Análise de Riscos da Contratação, o Termo de Referência, e o Edital (peças 7, 9, 10, 11 e 12) , bem como assinar o Despacho 002/2015 – CGLICITAÇÃO/PROAD/IFMT (peça 13, p. 4/7) , consignando adjudicação pelo menor preço por grupo, ao invés de por item, sem ficar justificado de forma fundamentada a vantagem dessa opção. Atos que contrariam os arts. 3º, § 1º, I, 15, IV, e 23, § 1º, todos da Lei 8.666/1993 e a jurisprudência consolidada deste Tribunal, expressa na Súmula 247;
94.2	 Na condição de integrante administrativo da Equipe de Planejamento da Contratação – por não ter questionado a metodologia de cotação de preços utilizada pela Sra. Glaucilene, que se baseou apenas em cotação com quatro empresas, em detrimento da pesquisa de preços com base em outras contratações da administração pública, bem como da ampliação do universo de empresas que poderiam ter sido demandadas a enviar cotação de preços (peça 9, p. 12; peça 10, p. 5 e peça 12, p. 7) . Omissão que resultou em estimativa de preços deficientes, por ter sido elaborada em desacordo com inciso V do art. 15 da Lei 8.666/1993.3, art. 2º art. 2º, § 6º, da Instrução Normativa SLTI/MPOG 5/2014, alterada pela IN SLTI/MPOG 7/2014; e a Jurisprudência do TCU (ex. 2.637/2015-Plenário-TCU, Relator Min. Bruno Dantas, Acórdão 694/2014-TCU-Plenário, Relator Min. Valmir Campelo) .
94.3	 Na condição de pregoeiro do PE 06/2015 (ARP 08/2015) 
94.3.1	 por deixar de realizar negociação, por meio do sistema, com a empresa vencedora do certame Studio Comercio Atacadista de Produtos de Informática Ltda., CNPJ 08.710.871/0001-00, a fim de obter preço melhor. Omissão que afronta o art. 4º, inc. XVII, da Lei 10.520/2002, no art. 24, §§ 8º e 9º, do Decreto 5.450/2005 e na jurisprudência do TCU (Acórdão 3037/2009-TCU-Plenário- Relator Ministro José Múcio Monteiro; e 694/2014-TCU-Plenário- Relator Valmir Campelo) ; e
94.3.2	por atuar com formalismo exagerado, ao desclassificar a empresa Daten Tecnologia Ltda. (CNPJ 04.602.789/0001-01) , que apresentou melhor proposta para três grupos da licitação em tela (Grupos 1, 2 e 4) , por atraso no envio da documentação adicional de menos de quatro minutos, não concedendo prorrogação de prazo requerida pelo licitante. Atos que contrariam o item 8.5.1.1 do Edital do PE 06/2015; o art. 43, § 3º, da Lei 8.666/1993 e os arts. 24 e 29-A, caput e § 2º, da IN-SLTI/MPOG 2/2008; e a jurisprudência desta Corte (conforme Acórdão 7334/2009-TCU-Primeira Câmara, Relator Min. Augusto Nardes; e Acórdão 2637/2015-TCU-Plenário, Relator Min. Bruno Dantas) ; e
94.3.3	por adjudicar o objeto do PE 06/2015 - ARP 08/2015 (exceto os grupos 1 e 2, em face da interposição de recursos) por grupo sem está demonstrada as razões pelas quais tal critério conduziria à contratação mais vantajosa à Administração (peça 66, p. 1) . Ato que contrariou o art. 15, IV, e o art. 23, § 1º, da Lei 8.666/1993 e a jurisprudência consolidada deste Tribunal, expressa na Súmula 247. 
95.	Responsável: 	Emanuel Vitor de Souza Pinheiro (CPF XXX.691.671-XX) 
95.1	 Na condição de membro da Equipe de Planejamento da Contratação, por atuar na fase interna da licitação elaborando o Termo de Referência, o Estudo Técnico Preliminar da Contratação,  a Análise de Riscos da Contratação (peças 9, 10, 11 e 12) , bem como revisar o Edital do PE 06/2015 (item 11 do Edital (peça 7, p. 15) , e assinar o Despacho 002/2015 – CGLICITAÇÃO/PROAD/IFMT (peça 13, p. 4/7) , consignando adjudicação pelo menor preço por grupo, ao invés de por item, sem ficar demonstrada de forma fundamentada a vantagem dessa opção. Atos que contrariam os arts. 3º, § 1º, I, 15, IV, e 23, § 1º, todos da Lei 8.666/1993 e a jurisprudência consolidada deste Tribunal, expressa na Súmula 247;
9.5.2	Na condição de integrante requisitante da Equipe de Planejamento da Contratação – por não ter questionado a metodologia de cotação de preços utilizada pela Sra. Glaucilene, que se baseou apenas em cotação com quatro empresas, em detrimento da pesquisa de preços com base em outras contratações da administração pública, bem como da ampliação do universo de empresas que poderiam ter sido demandadas a enviar cotação de preços (peça 9, p. 12; peça 10, p. 5 e peça 12, p. 7) . Omissão que resultou em estimativa de preços deficientes, por ter sido elaborada em desacordo com inciso V do art. 15 da Lei 8.666/1993.3, art. 2º art. 2º, § 6º, da Instrução Normativa SLTI/MPOG 5/2014, alterada pela IN SLTI/MPOG 7/2014; e a Jurisprudência do TCU (ex. 2.637/2015-Plenário-TCU, Relator Min. Bruno Dantas, Acórdão 694/2014-TCU-Plenário, Relator Min. Valmir Campelo) . 
96.	Responsável: Glaucilene Silva Gonçalves (CPF XXX.139.921-XX)  
96.1	 Na condição de membro da Equipe de Planejamento da Contratação, por atuar na fase interna da licitação elaborando o Termo de Referência; o Estudo Técnico Preliminar da Contratação; e a Análise de Riscos da Contratação (peças 9, 10, 11 e 12) ; consignando adjudicação pelo menor preço por grupo, ao invés de por item, sem ficar justificado de forma fundamentada a vantagem dessa opção. Atos que contrariam os arts. 3º, § 1º, I, 15, IV, e 23, § 1º, todos da Lei 8.666/1993 e a e a jurisprudência consolidada deste Tribunal, expressa na Súmula 247; e
96.2	Na condição de responsável pela elaboração da estimativa de preços que fundamentou o PE 06/2015 do IFMT, por fundamentar a estimativa de preços apenas em cotações efetuadas junto a fornecedores, e com elevada variação entre o menor e o maior valor apresentados pelas empresas consultadas na pesquisa realizada pelo IFMT (peça 33, p. 105/134) . Ato que contraria o inciso V do art. 15 da Lei 8.666/1993.3, art. 2º art. 2º, § 6º, da Instrução Normativa SLTI/MPOG 5/2014, alterada pela IN SLTI/MPOG 7/2014; e a Jurisprudência do TCU (ex. 2.637/2015-Plenário-TCU, Relator Min. Bruno Dantas, Acórdão 694/2014-TCU-Plenário, Relator Min. Valmir Campelo) . 
Responsável: Willian Silva de Paula, CPF XXX.472.071-XX
97.1	 Na condição de autoridade competente (reitor do IFMT) responsável pela homologação e adjudicação dos Grupos 1 e 2 do PE 06/2015 (que foram objeto de recurso por parte da empresa Studio Comercio Atacadista de Produtos de Informática Ltda., CNPJ 08.710.871/0001-00) , contendo as seguintes irregularidades:
97.1.1	participação do Sr. Emanuel Vitor de Souza Pinheiro e do Sr. Ali Veggi Atala Junior na fase interna da licitação e na condução do Pregão Eletrônico 06/2015, o que evidencia falha na segregação de funções do Instituto, além de afrontar o princípio da moralidade, insculpido no caput do art. 37 da Constituição Federal c/c art. 3º, caput, da Lei 8.666/1993; 
97.1.2	previsão no Estudo Técnico Preliminar da Contratação, na Análise de Riscos da Contratação, no Termo de Referência e no Edital do PE (peças 7, 9, 10, 11 e 12) de adjudicação por grupo ao invés de item, sem ficar demonstrada de forma fundamentada a vantagem dessa opção, contrariando os arts. 3º, § 1º, I, 15, IV, e 23, § 1º, todos da Lei 8.666/1993 e a Jurisprudência do TCU (ex. Acórdão 2695/2013-TCU-Plenário, relator Ministro Marcos Bemquerer Costa; e Súmula TCU 247) ;
97.1.3	estimativa prévia de preços fundamentada em cotações realizadas somente junto a fornecedores e com elevada variação entre o menor e o maior valor apresentados pelas empresas consultadas na pesquisa realizada pelo IFMT, em desacordo com o inciso V do art. 15 da Lei 8.666/1993.3; art. 2º, § 6º, da Instrução Normativa SLTI/MPOG 5/2014, alterada pela IN SLTI/MPOG 7/2014; e a Jurisprudência do TCU (ex. 2.637/2015-TCU-Plenário, Relator Min. Bruno Dantas, Acórdão 694/2014-TCU-Plenário, Relator Min. Valmir Campelo) .
No tocante a culpabilidade dos responsáveis pelas condutas irregulares evidenciadas acima, era razoável exigir deles condutas diversas daquelas que eles adotaram, consideradas as circunstâncias que os cercavam e os normativos que regem a atuação dos agentes públicos e as contratações públicas, uma vez que deveriam ter analisado com diligência os procedimentos e/ou documentos do certame, ao invés de terem atuado de forma negligente.
No tocante ao Nexo de causalidade, observa-se que a atuação dos agentes públicos foi de encontro à legislação que trata do assunto e à jurisprudência deste Tribunal, o que não permitiu que a licitação tenha escolhido a melhor proposta à Administração.
Cabe registrar que os fatores motivadores das audiências serão expressos de forma individualizada em matriz específica constante do Apêndice I desta instrução.
VII) Irregularidades no Pregão Eletrônico 05/2014
Sobre esse pregão, a CGU-MT (peças 2 e 3) faz suposições que neste pregão pode ter ocorrido as mesmas falhas do PE 06/2015, em especial, aquelas relacionadas à estimativa de preços.
Na análise efetuada na instrução da peça 47 (itens 171-174) , apenas, em relação à impressora multifuncional (item 7 do Pregão Eletrônico 05/2014) , foi observado o indício de superfaturamento. Note-se que o preço médio apurado foi de R$ 2.321,00; e o preço do PE 05/2014 do IFMT foi de R$ 2.890,00) (peça 43, p. 1) , que representa uma diferença de 24,52%. Essa metodologia de cálculo já foi objeto de exame quando da análise do “superfaturamento por sobrepreço” do PE 06/2015. Portanto, não se faz necessário examinar novamente a questão. 
Naquela analise, verificou-se também a impossibilidade de se confirmar os indícios de superfaturamento para os suprimentos da impressora multifuncional (item 7 do Pregão Eletrônico 05/2014) (cartuchos pretos e coloridos, itens 8 a 11 do mencionado pregão) , uma vez que os parâmetros utilizados pela CGU para quantificação do dano não possuíam as mesmas configurações dos objetos licitados (peça 43, p. 2-4) . 
Ainda, evidenciou-se baixa materialidade nos valores envolvidos no suposto superfaturamento nos demais itens desse pregão, conforme se depreende do trecho da instrução da peça 47, transcrito abaixo:  
107. Tomando-se como referência o número de 22 equipamentos adquiridos da empresa Studio Informática através desse pregão, mencionados pela CGU/MT (peça 2, p. 39) , o indício de superfaturamento atingiu o valor total de R$ 12.518,00 (22 * (R$ 2.890,00 – R$ 2.321,00) = R$ 12.518,00) (peça 47, p. 30) 
Vencida à questão relacionada aos indícios de superfaturamento no PE 05/2014, passa-se ao exame da questão concernentes a falhas na pesquisa de mercado no tocante aos itens 7 a 12 do Pregão Eletrônico 05/2014, que foi objeto da diligência constante à peça 50.
Dos esclarecimentos encaminhados em resposta à diligência, merecem colacionar nesta análise as seguintes informações (peça 63, p. 65-70) . 
2. (...) a metodologia de pesquisa que embasou os preços de referência do Pregão Eletrônico nº 05/2014 foi utilizada para todos os 33 (trinta e três) itens licitados, ou seja, busca de, no mínimo, três orçamentos padrão até então utilizado antes da publicação da IN 05/2014.
3. A descrição técnica era de produtos mais recentes e de porte empresarial e não residencial somado que a busca através do Comprasgovernamentais.gov.br era demasiadamente precária, diferente do atual cenário onde se possui a ferramenta Painel de Preços para buscas.
4. A busca de orçamentos foi realizada por várias pessoas inclusive estagiário da época, e a metodologia foi de buscar em ferramenta de buscas na internet, sites, ou contato de empresas os quais poderiam fornecer orçamento e empresas os quais possuíam representantes locais não se restringindo a apenas 03 (três) empresas.
5. Os sites buscados não possuíam preços e assim o contato via telefone ou e-mail sendo dessas tentativas frustradas (anexo ao CD) .
6. Destaca-se que houve busca de orçamentos com mais de uma empresa local, sendo a Kaclri Informática (sem reposta (anexo ao CD) ) e a CBSTECI-1 o qual consta na folha.
7. Importante salientar que diversas empresas nem respondem (anexo ao CD) e quando responderam, divergem daquilo que a Administração (CASA DAS IMPRESSORAS) desejava ou possuem preços muito elevados em comparação a outros fornecedores (PRIME SUPRIMENTOS E EQUIPAMENTOS e OFFICETEK) e não foram aproveitadas na formação do processo (anexo ao CD a solicitação de orçamentos) .
8. Após e-mail enviado pela servidora Larissa Mendes Medeiros (Anexo ao CD) , a empresa Studio Informática apresentou a proposta por e-mail primeiramente, após alteração no descritivo, pessoalmente, conforme consta na folha 56 e após retorno da Procuradoria por e-mail conforme a página 174. A empresa Seprol, o qual havia representante em que visitava a região, em decorrência de outros contratos, no primeiro momento entregou pessoalmente e posteriormente através de e-mail, conforme folha 176 e 177, já a RS Soluções Corporativas não foi possível identificar, porém foi mantido no mapa pois os preços entregues pela CBSTECH (sediada em Cuiabá) posteriormente, foi superior ao apresentado pela RS Soluções Corporativas conforme folha 180, sendo mantido o mapa de preço anterior. Foi mantido do mapa anterior também a proposta realizada pela Seprol e Studio em novembro com custos mais elevados (anexo ao CD) .
 (...) 
10. Da fase de disputa de lances: Na fase de disputa de lances, a Empresa Studio Informática logrou êxito, ofertando preço mais baixo, nos itens 7 a 12. Nessa fase de disputa participaram: VERA CRUZ COMERCIO DE ELETRÔNICOS E MÓVEIS EIRELI – CNPJ: 15.330.005/0001-50; STUDIO COMÉRCIO ATACADISTA DE PRODUTOS DE INFORMÁTICA LTDA. - CNPJ: 08.710.871/0001-00; MMC EQUIPAMENTOS REPROGRÁFICOS LTDA. EPP - CNPJ: 03.885.780/0001-92; JL COMÉRCIO E EQUIPAMENTOS LTDA. EPP - CNPJ: 19.374.411/0001-75; COMERCIAL BRASIL DE PRODUTOS VAREJISTAS LTDA. - CNPJ: 05.488.2.04/0001-37; TOTAL= 05 EMPRESAS
11. Frisa-se que para os demais itens (1 a 6) a empresa Studio Informática participou dos lotes 01, 02, 03, 05 e item 30 e em todos deu lances, o único lote que se sagrou vencedora em primeiro lugar foi o Lote 03 (itens 07 a 12) , no lote 01 e 05 ficou em segundo lugar e no item 30 em terceiro lugar, já o lote 02 foi desclassificada por não atender o item 10.8 do edital.
12. Todos os grupos da licitação, exceto o Lote 02 (foi cancelado) , teve disputa de lance entre as concorrentes.
 (...) 
Em exame à resposta apresentada pelo IFMT, no tocante à pesquisa de preços realizada para fundamentar o PE 05/2014, os documentos apresentados pelo IFMT mostram que foram realizados pedidos de cotação de preços à Casa das Impressoras, Eletra, Help Service, Hsite, Kadri, Mccinfo, Officetek, Santecopiadoras, Studio, Xerox do Brasil, Prime, conforme descrito no quadro a seguir. 
Cotação de preço referente ao Pregão Eletrônico 04/2015
	Empresa pesquisada (item 7 do PE 05/2014) 
	Data
	Data da resposta

	Casa das Impressoras
	21/2/2014
	28/2/2014

	Eletra
	24/2/2014
	Não apresentou

	Help Service
	24/2/2014
	Não apresentou

	Hsite
	11/3/2014
	Não apresentou

	Kaclri Informática
	13/3/2014
	Não apresentou

	Mccinfo
	10/3/2014
	Não apresentou

	Officetek
	12/2/2014
	18/2/2014

	Studio
	12/2/2014
	13/3/2014

	Xerox do Brasil
	5/3/2014
	Não apresentou

	Warm Brasil
	21/2/2014
	Não apresentou

	Prime
	10/3/2014
	10/3/2014

Fonte: Elaborado pela SecexEducação, com base nos documentos encaminhados em resposta à diligência constante do RE 599.455.410-Anexo III
Do exposto no quadro acima, embora relevantes as ponderações da CGU acerca dos indícios relacionados à pesquisa de mercado, os documentos juntados aos autos (Anexo III e VI do RE 599.455.410 – não digitalizados) evidenciam que o IFMT buscou cotação de preços junto a várias empresas do ramo, sendo algumas delas do estado de Mato Grosso a exemplo das empresas Kaclri Informática e CBSTECI-1. No entanto, muitas não atenderam a solicitação da Instituto, conforme mencionado no quadro apresentado. 
Ainda, observa-se que alguns fornecedores apresentaram cotação com especificações diferentes do objeto licitado (Casa das Impressoras) , bem como foram apresentadas propostas com preços muito discrepantes em comparação a outros fornecedores. Tais preços não foram considerados na estimativa dos preços de mercado da licitação (Prime Suprimentos e Equipamentos e Officetek) .
Aliado a isso, verifica-se que as informações prestadas pelo IFMT também dão conta de foram realizadas pesquisas em outras fontes públicas e privadas, no entanto não obtiveram sucesso, o que levou a formação dos preços prévio apenas com os preços de fornecedores (os documentos referentes ao processo de aquisição 23188.002698.2014-66 foi protocolado na Secex-MT -  RE 599.456.823 – não digitalizado) .
Ante as ponderações acima e adstrito aos elementos presentes nos autos, não se sustentam os indícios de irregularidades apontadas pela CGU em relação ao PE 05/2014. Dessa forma, não se faz necessário atuação deste Tribunal em relação a esse pregão.
CONCLUSÃO
A presente representação é oriunda da Controladoria Regional da União no Estado de Mato Grosso (CGU/MT) e versa sobre possíveis irregularidades na condução dos Pregões Eletrônicos 05/2014 e 06/2015, cujos objetos incluem a aquisição de estações de trabalho, computadores portáteis, suas respectivas garantias e itens adicionais, para o Instituto Federal de Educação, Ciência e Tecnologia de Mato Grosso – IFMT (peças 1 e 2) .
 A representação preenche os requisitos de admissibilidade previstos nos arts. 235 e 237, II, do Regimento Interno do TCU e no art. 103, § 1º, in fine, da Resolução-TCU 259/2014 (item 4 da instrução – peça 47) .
	Da análise efetuada na instrução da peça 47 em conjunto com a análise efetuada na sessão “Exame Técnico” desta instrução, foram evidenciadas, no âmbito do PE 06/2015, irregularidades relacionadas à deficiência na estimativa de preços; inobservância ao princípio da segregação de funções; adjudicação do objeto por grupo e não por item; atuação do pregoeiro com formalismo exagerado, que resultaram em proposta de audiência dos responsáveis (itens 70, 74, 79, 85 e 95) . Os elementos de responsabilização dessa medida estão expressos em matriz específica, que compõe o Apêndice I desta instrução.   
As informações constantes dos autos não foram suficientes para demonstrar a existência de potencial lesão ao erário apontada no PE 06/2015, uma vez que a sistemática utilizada para apurar o superfaturamento não encontra respaldo na legislação e na jurisprudência do Tribunal (itens 28 a 52) . 
Ainda, no âmbito do aludido pregão, identificaram-se falhas relacionadas a aquisições com base apenas em Nota de Empenho; à estimativa de quantidades superiores às reais necessidades; e à falta de registro de alguns contratos no Siasg, as quais foram objeto de proposta de dar ciência ao IFMT, quando do mérito (itens 32, 33 e 47 da instrução da peça 47) . 
 No tocante ao PE 05/2014, não foi identificado ocorrências semelhantes às relatadas no PE 06/2015, como prenunciada pelo CGU-MT (itens 101 a 111) . 
PROPOSTA DE ENCAMINHAMENTO
Ante o exposto, submetem-se os autos à consideração superior, propondo:
 conhecer da presente representação, satisfeitos os requisitos de admissibilidade previstos nos arts. 235 e 237, II, do Regimento Interno do TCU e no art. 103, § 1º, in fine, da Resolução-TCU 259/2014 e, para, no mérito, considerá-la parcialmente procedente;
II) realizar, com fundamento no art. 250, inciso IV, c/c o art. 237, parágrafo único, do RI/TCU, a audiência dos responsáveis a seguir indicados, para que, no prazo de quinze dias, apresentem razões de justificativa pelas irregularidades indicadas:
Responsável: Ali Veggi Atala Júnior (CPF XXX.746.071-XX) 
a.1) Na condição de membro da Equipe de Planejamento da Contratação, por atuar na fase interna da licitação elaborando o Estudo Técnico Preliminar da Contratação; a Análise de Riscos da Contratação, o Termo de Referência, e o Edital (peças 7, 9, 10, 11 e 12) , bem como assinar o Despacho 002/2015 – CGLICITAÇÃO/PROAD/IFMT (peça 13, p. 4/7) , consignando adjudicação pelo menor preço por grupo, ao invés de por item, sem ficar justificado de forma fundamentada a vantagem dessa opção. Atos que contrariam os arts. 3º, § 1º, I, 15, IV, e 23, § 1º, todos da Lei 8.666/1993 e a jurisprudência consolidada deste Tribunal, expressa na Súmula 247;
a.2) Na condição de integrante administrativo da Equipe de Planejamento da Contratação – por não ter questionado a metodologia de cotação de preços utilizada pela Sra. Glaucilene, que se baseou apenas em cotação com quatro empresas, em detrimento da pesquisa de preços com base em outras contratações da administração pública, bem como da ampliação do universo de empresas que poderiam ter sido demandadas a enviar cotação de preços (peça 9, p. 12; peça 10, p. 5 e peça 12, p. 7) . Omissão que resultou em estimativa de preços deficientes, por ter sido elaborada em desacordo com inciso V do art. 15 da Lei 8.666/1993.3, art. 2º art. 2º, § 6º, da Instrução Normativa SLTI/MPOG 5/2014, alterada pela IN SLTI/MPOG 7/2014; e a Jurisprudência do TCU (ex. 2.637/2015-Plenário-TCU, Relator Min. Bruno Dantas, Acórdão 694/2014-TCU-Plenário, Relator Min. Valmir Campelo) .
a.3) Na condição de pregoeiro do PE 06/2015 (ARP 08/2015) 
a.3.1) por deixar de realizar negociação, por meio do sistema, com a empresa vencedora do certame Studio Comercio Atacadista de Produtos de Informática Ltda., CNPJ 08.710.871/0001-00, a fim de obter preço melhor. Omissão que afronta o art. 4º, inc. XVII, da Lei 10.520/2002, no art. 24, §§ 8º e 9º, do Decreto 5.450/2005 e na jurisprudência do TCU (Acórdão 3037/2009-TCU-Plenário- Relator Ministro José Múcio Monteiro; e 694/2014-TCU-Plenário- Relator Valmir Campelo) ; e
a.3.2) por atuar com formalismo exagerado, ao desclassificar a empresa Daten Tecnologia Ltda. (CNPJ 04.602.789/0001-01) , que apresentou melhor proposta para três grupos da licitação em tela (Grupos 1, 2 e 4) , por atraso no envio da documentação adicional de menos de quatro minutos, não concedendo prorrogação de prazo requerida pelo licitante. Atos que contrariam o item 8.5.1.1 do Edital do PE 06/2015; o art. 43, § 3º, da Lei 8.666/1993 e os arts. 24 e 29-A, caput e § 2º, da IN-SLTI/MPOG 2/2008; e a jurisprudência desta Corte (conforme Acórdão 7334/2009-TCU-Primeira Câmara, Relator Min. Augusto Nardes; e Acórdão 2637/2015-TCU-Plenário, Relator Min. Bruno Dantas) ; e
a.3.3) por adjudicar o objeto do PE 06/2015 - ARP 08/2015 (exceto os grupos 1 e 2, em face da interposição de recursos) por grupo sem está demonstrada as razões pelas quais tal critério conduziria à contratação mais vantajosa à Administração (peça 66, p. 1) . Ato que contrariou o art. 15, IV, e o art. 23, § 1º, da Lei 8.666/1993 e a jurisprudência consolidada deste Tribunal, expressa na Súmula 247. 
	b) Responsável: 	Emanuel Vitor de Souza Pinheiro (CPF XXX.691.671-XX) 
b.1) Na condição de membro da Equipe de Planejamento da Contratação, por atuar na fase interna da licitação elaborando o Termo de Referência, o Estudo Técnico Preliminar da Contratação,  a Análise de Riscos da Contratação (peças 9, 10, 11 e 12) , bem como revisar o Edital do PE 06/2015 (item 11 do Edital (peça 7, p. 15) , e assinar o Despacho 002/2015 – CGLICITAÇÃO/PROAD/IFMT (peça 13, p. 4/7) , consignando adjudicação pelo menor preço por grupo, ao invés de por item, sem ficar demonstrada de forma fundamentada a vantagem dessa opção. Atos que contrariam os arts. 3º, § 1º, I, 15, IV, e 23, § 1º, todos da Lei 8.666/1993 e a jurisprudência consolidada deste Tribunal, expressa na Súmula 247;
b.2 ) Na condição de integrante requisitante da Equipe de Planejamento da Contratação – por não ter questionado a metodologia de cotação de preços utilizada pela Sra. Glaucilene, que se baseou apenas em cotação com quatro empresas, em detrimento da pesquisa de preços com base em outras contratações da administração pública, bem como da ampliação do universo de empresas que poderiam ter sido demandadas a enviar cotação de preços (peça 9, p. 12; peça 10, p. 5 e peça 12, p. 7) . Omissão que resultou em estimativa de preços deficientes, por ter sido elaborada em desacordo com inciso V do art. 15 da Lei 8.666/1993.3, art. 2º art. 2º, § 6º, da Instrução Normativa SLTI/MPOG 5/2014, alterada pela IN SLTI/MPOG 7/2014; e a Jurisprudência do TCU (ex. 2.637/2015-Plenário-TCU, Relator Min. Bruno Dantas, Acórdão 694/2014-TCU-Plenário, Relator Min. Valmir Campelo) . 
c) Responsável: Glaucilene Silva Gonçalves (CPF XXX.139.921-XX)  
c.1) Na condição de membro da Equipe de Planejamento da Contratação, por atuar na fase interna da licitação elaborando o Termo de Referência; o Estudo Técnico Preliminar da Contratação; e a Análise de Riscos da Contratação (peças 9, 10, 11 e 12) ; consignando adjudicação pelo menor preço por grupo, ao invés de por item, sem ficar justificado de forma fundamentada a vantagem dessa opção. Atos que contrariam os arts. 3º, § 1º, I, 15, IV, e 23, § 1º, todos da Lei 8.666/1993 e a e a jurisprudência consolidada deste Tribunal, expressa na Súmula 247; e
c.2)  Na condição de responsável pela elaboração da estimativa de preços que fundamentou o PE 06/2015 do IFMT, por fundamentar a estimativa de preços apenas em cotações efetuadas junto a fornecedores, e com elevada variação entre o menor e o maior valor apresentados pelas empresas consultadas na pesquisa realizada pelo IFMT (peça 33, p. 105/134) . Ato que contraria o inciso V do art. 15 da Lei 8.666/1993.3, art. 2º art. 2º, § 6º, da Instrução Normativa SLTI/MPOG 5/2014, alterada pela IN SLTI/MPOG 7/2014; e a Jurisprudência do TCU (ex. 2.637/2015-Plenário-TCU, Relator Min. Bruno Dantas, Acórdão 694/2014-TCU-Plenário, Relator Min. Valmir Campelo) . 
d) Responsável: Willian Silva de Paula, CPF XXX.472.071-XX
d.1) Na condição de autoridade competente (reitor do IFMT) responsável pela homologação e adjudicação dos Grupos 1 e 2 do PE 06/2015 (que foram objeto de recurso por parte da empresa Studio Comercio Atacadista de Produtos de Informática Ltda., CNPJ 08.710.871/0001-00) , contendo as seguintes irregularidades:
d.2) participação do Sr. Emanuel Vitor de Souza Pinheiro e do Sr. Ali Veggi Atala Junior na fase interna da licitação e na condução do Pregão Eletrônico 06/2015, o que evidencia falha na segregação de funções do Instituto, além de afrontar o princípio da moralidade, insculpido no caput do art. 37 da Constituição Federal c/c art. 3º, caput, da Lei 8.666/1993; 
d.3) previsão no Estudo Técnico Preliminar da Contratação, na Análise de Riscos da Contratação, no Termo de Referência e no Edital do PE (peças 7, 9, 10, 11 e 12) de adjudicação por grupo ao invés de item, sem ficar demonstrada de forma fundamentada a vantagem dessa opção, contrariando os arts. 3º, § 1º, I, 15, IV, e 23, § 1º, todos da Lei 8.666/1993 e a Jurisprudência do TCU (ex. Acórdão 2695/2013-TCU-Plenário, relator Ministro Marcos Bemquerer Costa; e Súmula TCU 247) ;
d.4) estimativa prévia de preços fundamentada em cotações realizadas somente junto a fornecedores e com elevada variação entre o menor e o maior valor apresentados pelas empresas consultadas na pesquisa realizada pelo IFMT, em desacordo com o inciso V do art. 15 da Lei 8.666/1993.3; art. 2º, § 6º, da Instrução Normativa SLTI/MPOG 5/2014, alterada pela IN SLTI/MPOG 7/2014; e a Jurisprudência do TCU (ex. 2.637/2015-TCU-Plenário, Relator Min. Bruno Dantas, Acórdão 694/2014-TCU-Plenário, Relator Min. Valmir Campelo) .
III) encaminhar cópia desta instrução ao Instituto Federal de Educação, Ciência e Tecnologia de Mato Grosso (IFMT) , a fim de subsidiar as manifestações a serem requeridas.”

Nelson Pedroso Junior (OAB/MT 11.266-B).

Não atuou.

representação. eventuais irregularidades nos pregões eletrônicos 05/2014 e 06/2015, promovidos pelo Instituto Federal de Educação, Ciência e Tecnologia de Mato Grosso. Não confirmação de sobrepreço, de superfaturamento e das irregularidades no pregão eletrônico 05/2014. Irregularidades no pregão eletrônico 06/2015 que não ensejaram dano ao Erário. Procedência parcial. ciência ao Instituto Federal de Educação, Ciência e Tecnologia de Mato Grosso e à Fundação Universidade Federal de Mato Grosso.

REPRESENTAÇÃO (REPR)

Secretaria de Controle Externo da Educação (SecexEduc).

Trata-se de representação da Controladoria Regional da União no Estado de Mato Grosso (CGU-R/MT) versando sobre possíveis irregularidades na condução dos pregões eletrônicos 05/2014 e 06/2015, realizados pelo Instituto Federal de Educação, Ciência e Tecnologia de Mato Grosso (IFMT) .
O Pregão Eletrônico 05/2014, para aquisição de impressoras e scanner para atender a Reitoria e os campi do IFMT, culminou na Ata de Registro de Preços 02/2015, com vigência de doze meses, adjudicada ao valor de R$ 1.301.624,22, estimada pela administração ao montante de R$ 2.668.278,88. 
O Pregão Eletrônico 06/2015, para aquisição de estações de trabalho (desktop básico, desktop avançado e all-in-one) e computadores portáteis (notebook) , resultou na Ata de Registro de Preços 08/2015, igualmente vigente por doze meses, estimada pela administração em R$ 27.177.796,78 e adjudicada por R$ 25.875.872,25.
A representante alegou as seguintes irregularidades:
que a empresa ofertante da melhor proposta de preço no Pregão Eletrônico 06/2015 foi desclassificada por ter anexado os respectivos documentos menos de quatro minutos após o tempo concedido pelo pregoeiro, mesmo sendo permitido, no Edital, a prorrogação desse prazo;
sobrepreço de aproximadamente R$ 8.538.688,81 e superfaturamento de R$ 1.494.451,12 no Pregão Eletrônico 06/2015;
superestimativa na demanda de equipamentos a serem licitados no Pregão Eletrônico 06/2015;
falhas na pesquisa de mercado que embasou os preços de referência para o Pregão Eletrônico 06/2015;
violação ao princípio da segregação de funções, haja vista que servidores participantes da equipe de planejamento da contratação, também desempenharam funções de membro da equipe de apoio e de pregoeiro do Pregão Eletrônico 06/2015;
falta de competitividade no Pregão Eletrônico 06/2015;
ausência de negociação entre o pregoeiro do Pregão Eletrônico 06/2015 e a empresa Studio Informática, vencedora do certame, a fim de obter preço melhor, descumprindo o previsto no art. 4º, inciso XVII, da Lei 10.520/2002; no art. 24, §§ 8º e 9º, do Decreto 5.450/2005, e na jurisprudência do TCU;
indícios de montagem na pesquisa de mercado, sobrepreço de R$ 137.736,90 e superfaturamento de R$ 36.854,88 em cinco dos seis itens também vencidos pela empresa Studio Informática, no âmbito do Pregão Eletrônico 05/2014.
Após analisar os documentos trazidos aos autos e as repostas do Instituto Federal de Educação, Ciência e Tecnologia de Mato Grosso e a da Fundação Universidade Federal de Mato Grosso às diligências efetuadas, a Secretaria de Controle Externo da Educação entendeu que as informações constantes dos autos não foram suficientes para demonstrar lesão ao erário no âmbito do Pregão Eletrônico 06/2015, uma vez que a sistemática utilizada para apurar o superfaturamento não encontra respaldo na legislação e na jurisprudência do Tribunal; e os indícios de irregularidades apontadas pela CGU em relação ao Pregão Eletrônico 05/2014 não se sustentaram.
Considerou, porém, que no âmbito do Pregão Eletrônico 06/2015, houve irregularidades relacionadas a deficiência na estimativa de preços, inobservância ao princípio da segregação de funções, adjudicação do objeto por grupo quando deveria ter ocorrido por item, atuação do pregoeiro com formalismo exagerado.
Propôs conhecer da presente representação, para, no mérito, considerá-la parcialmente procedente, e realizar audiências dos envolvidos no processamento do Pregão Eletrônico 06/2015, a fim de responsabilizá-los.
II
Conheço da representação, tendo em vista que, em análise perfunctória da matéria, foi possível identificar a competência do TCU sobre o assunto, a legitimidade do autor, a suficiência dos indícios de irregularidade e a existência de interesse público no trato da suposta ilegalidade apontada, restando satisfeitos os requisitos de admissibilidade previstos nos arts. 235 e 237, inciso II e parágrafo único, do RI/TCU, e no art. 103, § 1º, da Resolução - TCU 259/2014.
Porém, após análise pormenorizada das respostas às diligências, o potencial dano ao Erário em razão dos aventados sobrepreços e superfaturamentos não se confirmou. 
Quanto ao Pregão Eletrônico 05/2014 não se sustentaram os indícios de irregularidades apontadas pela CGU. 
Em relação ao Pregão Eletrônico 06/2015, confirmaram-se irregularidades referentes a deficiência na estimativa de preços; inobservância ao princípio da segregação de funções; adjudicação do objeto por grupo quando deveria ter ocorrido por item; e atuação do pregoeiro com formalismo exagerado.   
Anuo à análise da Unidade Técnica e considero a presente representação parcialmente procedente e incorporo suas análises às minhas razões de decidir no que não colidem com o exposto neste voto. 
Tendo em vista que a Ata de Registro de Preços 08/2015, cuja vigência prevista foi de 12 meses, expirou há alguns anos e que não houve comprovação de dano ao Erário, não é o caso das audiências propostas pela Secretaria de Controle Externo da Educação. Reputo suficiente dar ciência, ao Instituto Federal de Educação, Ciência e Tecnologia de Mato Grosso e a Fundação Universidade Federal de Mato Grosso, acerca das irregularidades verificadas no certame, conforme a análise realizada na instrução transcrita no relatório que acompanha este voto, a fim de que não se repitam doravante.
Por fim, defiro o pedido de ingresso aos autos formulado pelo representante legal de José Guerreio Filho (peça 29) , nos termos do art. 143 do RI/TCU, tendo em vista que o requerente é proprietário da atual Empresa Studio Comércio Atacadista de Produtos de Informática Eireli, vencedora dos certames impugnados pela CGU-R/MT.  
Feitas essas considerações, voto por que o Tribunal de Contas da União aprove o acórdão que ora submeto à apreciação deste Colegiado.
TCU, Sala das Sessões Ministro Luciano Brandão Alves de Souza, em 18 de fevereiro de 2020.
WALTON ALENCAR RODRIGUES 
Relator